
# R on kalkulaator {#calc}

Liidame `2 + 2`. 
```{r}
2 + 2
```

Nüüd trükiti see vastus konsooli kujul `[1] 4`.
See tähendab, et `2 + 2 = 4`.

Kontrollime seda:
```{r}
## liidame 2 ja 2 ning vaatame kas vastus võrdub 4
answer <- (2 + 2) == 4
## Trükime vastuse välja
answer
```

Vastus on `r answer`, (`r class(answer)`). 

Pane tähele, et aritmeetiline võrdusmärk on `==` (sest = tähendab hoopis väärtuse määramist objektile/argumendile).

Veel mõned näidisarvutused:
```{r eval=FALSE}
## 3 astmes 2; Please read Note ?'**' 
3 ^ 2
## Ruutjuur 3st
sqrt(3)
## Naturaallogaritm sajast
log(100)
```

Arvule $\pi$ on määratud oma objekt `pi`. 
Seega on soovitav enda poolt loodavatele objektidele mitte panna nimeks "pi".
```{r}
## Ümarda pi neljale komakohale
round(pi, 4)
```
Ümardamine on oluline tulemuste väljaprintimisel.

## R objektid

R-i töökeskkonnas "workspace" asuvad **objektid**, millega me töötame. 
Tüüpilised objektid on:

- Vektorid, maatriksid, listid ja tabelid.
- Statistiliste analüüside väljundid (S3, S4 klass).
- Funktsioonid, mille oleme ise sisse lugenud.

Käsk `ls()` annab objektide nimed teie workspace-s:
```{r}
ls()
```

`rm(a)` removes object a from the workspace

Selleks, et salvestada töökeskkond faili kasuta <i class="fa fa-floppy-o" aria-hidden="true"></i> "Save" nuppu "Environment" akna servast või 
menüüst "Session" -> "Save Workspace As".

Projekti sulgemisel salvestab RStudio vaikimisi töökeskkonna. 
Parema reprodutseeritavuse huvides pole siiski soovitav töökeskkonda peale töö lõppu, projekti sulgemisel, salvestada:
- Selleks mine "Tools" > "Global Options" > kõige ülemine, "R General" menüüs vali "Save workspace to .RData on exit" > "Never" ever!
- Võta ära linnuke "Restore .RData to workspace at startup" eest.

Kui on mingid kaua aega võtvad kalkulatsioonid või allalaadimised salvesta need eraldi .rds faili ja laadi koodis vastavalt vajadusele.

## Objekt ja nimi
Kui teil sünnib laps, annate talle nime.

R-s on vastupidi: nimele antakse objekt
```{r}
babe <- "beebi"
babe
```

Siin on kõigepealt nimi (babe), siis assingmenti sümbol `<-` ja lõpuks objekt, mis on nimele antud (string "beebi"). 

NB! Stringid on jutumärkides, nimed mitte.
Nimi üksi evalueeritakse kui "print object", mis antud juhul on string "beebi"

Nüüd muudame objekti nime taga:
```{r}
babe <- c("saatan", "inglike")
babe
```

Tulemuseks on sama nimi, mis tähistab nüüd midagi muud (vektorit, mis koosneb 2st stringist). Objekt "beebi" kaotas oma nime ja on nüüd workspacest kadunud. 
`class()` annab meile objekti klassi.
```{r}
class(babe)
```
 Antud juhul `r class(babe)`. 

> Ainult need objektid, mis on assigneeritud nimele, lähevad workspace ja on sellistena kasutatvad edasises analüüsis.

```{r}
apples <- 2
bananas <- 3
apples + bananas
```
Selle ekspressiooni tulemus trükitakse ainult R konsooli, kuna teda ei määrata nimele siis ei ilmu see ka workspace.


```{r}
a <- 2
b <- 3
a <- a + b
# objekti nimega 'a' struktuur
str(a)
```
Nüüd on nimega a seostatud uus objekt, mis sisaldab numbrit 5 (olles ühe elemendiga vektor). Ja nimega a eelnevalt seostatud objekt, mis koosnes numbrist 2, on workspacest lahkunud. 

## Nimede vorm

+ Nimed algavad tähemärgiga, mitte numbriga ega $€%&/?~ˇöõüä
+ Nimed ei sisalda tühikuid
+ Tühiku asemel kasuta alakriipsu: näiteks eriti_pikk_nimi
+ SUURED ja väiksed tähed on nimes erinevad
+ Nimed peaksid kirjeldama objekti, mis on sellele nimele assigneeritud ja nad võivad olla pikad sest TAB klahv annab meile auto-complete.
+ alt + - on otsetee `<-` jaoks

## Sama koodi saab kirjutada neljal viisil

Hargnevate teede aed: kui me muudame olemasolevat objekti on meil alati kaks valikut. 
Me kas jätame muudetud objektile vana objekti nime või me anname talle uue nime. 
Esimesel juhul läheb vana muutmata objekt workspacest kaduma aga nimesid ei tule juurde ja säilib teatud workflow sujuvus. 
Teisel juhul jäävad analüüsi vaheobjektid meile alles ja nende juurde saab alati tagasi tulla. 
Samas tekkib meile palju sarnaste nimedega objekte.

Esimnene võimalus:
```{r}
a <- c(2, 3)
a <- sum(a)
a <- sqrt(a)
a <- round(a, 2)
a
```

Teine võimalus:
```{r}
a <- c(2, 3)
a1 <- sum(a)
a2 <- sqrt(a1)
a3 <- round(a2, 2)
a3
```

Kolmas võimalus on lühem variant esimesest. 
Me nimelt ühendame etapid toru `%>%` kaudu.
Siin me võtame objekti "a" (nö. andmed), suuname selle funktsiooni `sum()`, võtame selle funktsiooni väljundi ja suuname selle omakorda funktsiooni `sqrt()`. 
Seejärel võtame selle funktsiooni outputi ja määrame selle nimele "result" (aga võime selle ka mõne teise nimega siduda). 
Kui mõni funktsioon võtab ainult ühe parameetri, mille me talle toru kaudu sisse sõõdame, siis pole selle funktsiooni taga isegi sulge vaja. 

> NB! R hea stiili juhised soovitavad siiski ka _pipe_-s kasutada funktsiooni koos sulgudega! 

See on hea lühike ja inimloetav viis koodi kirjutada, mis on masina jaoks identne esimese koodiga.
```{r}
## we need piping operator '%>%' from magrittr
library(magrittr)
a <- c(2, 3)
result <- a %>% sum() %>% sqrt() %>% round(2)
result
```

Neljas võimalus, klassikaline baas R lahendus:
```{r}
a <- c(2, 3)
a1 <- round(sqrt(sum(a)), 2)
a1
```
Sellist koodi loetakse keskelt väljappoole ja kirjutattakse alates viimasest operatsioonist, mida soovitakse, et kood teeks. 
Masina jaoks pole vahet. 
Inimese jaoks on küll: 4. variant nõuab hästi pestud ajusid.

Koodi lühidus 4 --> 3 --> 1 --> 2 (pikem)
Lollikindlus  1 --> 2 --> 3 --> 4 (vähem lollikindel)

See on teie otsustada, millist koodivormi te millal kasutate, aga te peaksite oskama lugeda neid kõiki.
