---
output:
  pdf_document: default
  html_document: default
---

# Graafilised lahendused

```{r message=FALSE, error=FALSE}
library(tidyverse)
library(ggthemes)
library(ggjoy)
library(wesanderson)
```


R-s on kaks olulisemat graafikasüsteemi (ja veel paar-kolm vähemtähtsat), mida võib vaadata nagu kaht eraldi keelt, mis mõlemad elavad R keele sees. Baasgraafika võimaldab väga lihtsate vahenditega teha kiireid ja suhteliselt ilusaid graafikuid. Seda kasutame sageli enda tarbeks kiirete plottide tegemiseks. Ja ggplot2 raamatukogu on hea ilupiltide vormistamiseks ja keskmiselt keeruliste visualiseeringute tegemiseks. Kuigi ggplot2 ja tema sateliit-raamatukogud on meie põhilised huviobjekid, alustame siiski baasgraafikast. Ehki me piirdume vaid väga lihtsate näidetega tasub teada, et baasgraafikas saab teha ka komplekseid visualiseeringuid: http://shinyapps.org/apps/RGraphCompendium/index.php



## Baasgraafika

Kõigepealt tabel, mida me analüüsima hakkame:
```{r}
iris <- as_tibble(iris)
iris
```

See sisaldab mõõtmistulemusi sentimeetrites kolme Irise perekonna liigi kohta. Esimest korda avaldati need andmed 1936 aastal R.A. Fisheri poolt. 

Baasgraafika põhiverb on plot(). See püüab teie poolt ette antud andmete pealt ära arvata, millist plotti te soovite. plot() põhiargumendid on x ja y, mis määravad selle, mida plotitakse x teljele ja mida y teljele. Esimene argument on vaikimisi x ja teine y.

Kui te annate ette faktor-andmed, on vastuseks tulpdiagramm, kus tulbad loevad üles selle faktori kõigi tasemete esinemiste arvu. Antud juhul on meil igast liigist mõõdetud 50 isendit.
```{r}
plot(iris$Species)
```

Kui te annate ette ühe pideva muutuja
```{r}
plot(iris$Sepal.Length)
```

Nüüd on tulemuseks plot, kus on näha mõõtmisete rea (ehk tabeli) iga järgmise liikme (tablei rea) väärtus. Siin on meil kokku 150 mõõtmist muutujale Sepal.Length.

Alternatiiv sellele vaatele on stripchart
```{r}
stripchart(iris$Sepal.Length)
```

Enam lihtsamaks üks joonis ei lähe!

Mis juhtub, kui me x-teljele paneme faktortunnuse ja y teljele pideva tunnuse?
```{r}
plot(iris$Species, iris$Sepal.Length)
```

Vastuseks on boxplot. Sama ploti saame ka nii: 
```{r eval=FALSE}
boxplot(iris$Sepal.Length~iris$Species).
```

Siin on tegu R-i mudeli notatsiooniga: y telje muutuja, tilde, x telje muutuja. Tilde näitab, et y sõltub x-st stohhastiliselt, mitte deterministlikult. Deterministliku seost tähistatakse võrdusmärgiga (=).

Aga vastipidi?
```{r}
plot( iris$Sepal.Length, iris$Species )
```

Pole paha, see on üsna informatiivne scatterplot.

Järgmiseks kahe pideva muutuja scatterplot, kus me veel lisaks värvime punktid liigi järgi

```{r}
plot(iris$Sepal.Length, iris$Sepal.Width, col=iris$Species)
```

Ja lõpuks tõmbame läbi punktide punase regressioonijoone 
```{r}
plot(iris$Sepal.Length, iris$Sepal.Width)
abline(
  lm(iris$Sepal.Width~iris$Sepal.Length), 
  col="red", 
  lwd=2
  )
```

lwd parameeter reguleerib joone laiust. lm() on funktsioon, mis fitib sirge vähimruutude meetodil (vt ptk ...).

Mis juhtub, kui me anname plot() funtsioonile sisse kogu irise tibble?
```{r}
plot(iris, col=iris$Species)
```

Juhhei, tulemus on paariviisiline plot kõigist muutujate kombinatsioonidest.

Ainus  mitte-plot verb, mida baasgraafikas vajame, on hist(), mis joonistab histogrammi
```{r}
hist(iris$Sepal.Length)
```

Histogrammi tegemiseks jagatakse andmepunktid nende väärtuste järgi bin-idesse ja plotitakse igasse bin-i sattunud andmepunktide arv. Näiteks esimeses bin-is on Sepal.Length muutuja väärtused, mis jäävad 4 ja 4.5 cm vahele ja selliseid väärtusi on kokku viis. Histogrammi puhul on oluline teada, et selle kuju sõltub bin-ide laiusest.
Bini laiust saab muuta kahel viisil:
```{r}
hist(iris$Sepal.Length, breaks = seq(4, 9, by = 0.25))
```

või
```{r}
hist(iris$Sepal.Length, breaks = 15)
```

See viimane on kiire viis bin-i laiust reguleerida, aga arvestage, et sõltuvalt andmetest ei pruugi breaks=15 tähendada, et teie histogrammil on 15 bin-i.

Ja lõpuks veel üks histogramm, et demonstreerida baas R-i võimalusi (samad argumendid töötavad ka plot funktsioonis)
```{r}
hist(iris$Sepal.Length,
     freq = FALSE, #if TRUE, the histogram graphic is a representation of frequencies, the counts component of the result; if FALSE, probability densities are plotted so that the histogram has a total area of one
     col="red",
     breaks = 15,
     xlim = c(3, 9), #limits the X axis from 3 to 9
     ylim = c(0, 0.6), #limits the Y axis from 0 to 0.6
     main = "Iris",
     xlab = "sepal length",
     ylab="probability density")

abline(v = median(iris$Sepal.Length), col = "blue", lwd = 2) #vertical line that intercepts x at median sepal length
abline(h = 0.3, col = "cyan", lwd = 2) #horisontal line that intercepts y at 0.3
```

## ggplot2

Ggplot on avaldamiseks sobiva tasemega lihtne aga võimas graafikasüsteem. Näiteid selle abil tehtud visualiseeringutest leiab siit: http://ggplot2.tidyverse.org/reference/ 
http://www.r-graph-gallery.com
http://www.ggplot2-exts.org
http://www.cookbook-r.com


ggplot2 põhiverb on ggplot(). See graafikasüsteem töötab kiht-kihi-haaval ja uusi kihte lisatakse pluss-märgi abil. See annab modulaarsuse kaudu lihtsuse ja võimaluse luua ka keerulisi taieseid. Tõenäoliselt on ggplot hetkel kättesaadavatest graafikasüsteemidest parim (kaasa arvates tasulised programmid!).

ggploti töövoog on järgmine:

minimaalselt pead ette andma kolm asja: 1. andmed, mida visualiseeritakse, 2. aes() inputi, mis määrab, milline muutuja läheb x teljele ja milline y teljele, ning 3. geom-i, mis määrab, mis tüüpi visualiseeringut sa tahad. Lisaks määrad sa aes()-is, kas ja kuidas sa tahad grupeerida pidevaid muutujaid faktori tasemete järgi.

Kõigepealt suuname oma andmed ggplot() funktsiooni
                    
```{r}
iris %>% ggplot()
```

Saime tühja ploti.

Nüüd ütleme, et x teljele pannakse Sepal.Length ja y teljele Sepal.Width andmed.
 

```{r}
iris %>% ggplot(aes(x=Sepal.Length, y=Sepal.Width))
```

Aga plot on ikka tühi sest me pole ggplotile öelnud, millist visualiseeringut me tahame. Teeme seda nüüd.

```{r}
iris %>% ggplot(aes(x=Sepal.Length, y=Sepal.Width)) + 
  geom_point() + 
  geom_smooth(method = "lm")
```

Me lisasime kaks kihti: esimene visualiseerib andmepunktid ja teine joonistab regressioonisirge koos usaldusintervalliga (standardviga).

    plussmärk peab olema vana rea lõpus, mitte uue rea (kihi) alguses

### Regressioonisirgete plottimine

Järgmiseks värvime punktid liigi kaupa aga joonistame ikkagi regressioonisirge läbi kõikide punktide. Vt mis juhtub, kui värvide lahutamine toimub ggplot()-i enda aes()-s. Theme_classic muudab graafiku üldist väljanägemist. Proovi ka theme_bw().

```{r}
iris %>% ggplot(aes(x=Sepal.Length, y=Sepal.Width)) +
  geom_point(aes(color=Species)) + 
  geom_smooth(method = "lm", color="black", se=FALSE) +
  theme_classic()
```

Me võime geom_smooth-i anda erineva andmeseti kui ggplot() põhifunktsiooni. Nii joonistame me regressioonisirge ainult nendele andmetele.

```{r}
ggplot(iris, aes(x=Sepal.Length, y=Sepal.Width)) +
  geom_point() +
  geom_smooth(data=filter(iris, Species =="setosa"), method = lm) +
  theme_classic()
```

Siin viis kuidas öelda, et me jätame sisse andmed, kus liik on virginica või versicolor.

```{r}
ggplot(iris, aes(x=Sepal.Length, y=Sepal.Width)) +
  geom_point() +
  geom_smooth(data=filter(iris, Species %in% c("virginica", "versicolor")), method = lm) + 
  theme_bw()
```

Ja lõpuks joonistame 3 sirget; üks igale liigile.
```{r}
ggplot(iris, aes(x=Sepal.Length, y=Sepal.Width, color=Species)) +
  geom_point() +
  geom_smooth(method = "lm", se=F) +
  theme_tufte()
```

Kaalutud lineaarne mudel on viis anda andmepunktidele, mida me tähtsamaks peame (või mis on täpsemalt mõõdetud) suurem kaal. Kõigepealt, siin on USA demograafilised andmed erinevate kesk-lääne omavalitsuste kohta (437 omavalitsust).  

```{r}
(midwest <- as_tibble(midwest) %>% select(percwhite, percbelowpoverty, poptotal))
```

Me tahame teada, kuidas valge rassi osakaal ennustab vaesust, aga me arvame, et suurematel omavalitsustel peaks selles ennustuses olema suurem kaal kui väiksematel.
Selleks lisame geom_smooth-i lisaargumendi weight. Punane on kaalumata regressioonisirge. Kaalumine mitte ainult ei muutnud sirge asukohta vaid vähendas ka ebakindlust sirge asukoha kohta.
```{r}

ggplot(midwest, aes(percwhite, percbelowpoverty)) +
  geom_point(aes(size = poptotal)) +
  geom_smooth(aes(weight = poptotal), method = lm, size = 1) + 
  geom_smooth(method = lm, color="red") +
  labs(x="percent white", y="percent below poverty")
```


Regeressioonijoone saab eksplitsiitselt määrata intercepti ja slope abil. See on eriti kasulik bayesi mudelite visualiseerimisel mudeli koefitsientide põhjal. Kasuta geom_abline().

```{r}
sp <- ggplot(data=mtcars, aes(x=wt, y=mpg)) + geom_point()
reg<-lm(mpg ~ wt, data = mtcars)
reg
coeff=coefficients(reg)
# Equation of the line : 
sp + geom_abline(intercept = coeff[1], slope = coeff[2], color="red", 
                 linetype="dashed", size=1.5)
```

### Lisame plotile sirgjooni

Horisontaalsed sirged geom_hline() abil.
Pane tähele, et me anname oma ggplot-i põhikihtidele nime ja seega paneme selle aluploti oma töökeskkonda, et saaksime seda korduvkasutada.  

```{r}
# Simple scatter plot
sp <- ggplot(data=mtcars, aes(x=wt, y=mpg)) + geom_point()
# Add horizontal line at y = 2O
sp + geom_hline(yintercept=20, linetype="dashed", 
                color = "red", size=2)
```

ja vertikaalsed sirged geom_vline abil
```{r}
# Add a vertical line at x = 3
sp + geom_vline(xintercept = 3, linetype="dotted", 
                color = "blue", size=1.5)
```

### Segmendid ja nooled 

**geom_segment** : lisab joonejupi, mille algus ja lõpp on ette antud

geom_segment(aes(x, y, xend, yend))

```{r}
# Add a vertical line segment
sp + geom_segment(aes(x = 4, y = 15, xend = 4, yend = 27))
# Add horizontal line segment
sp + geom_segment(aes(x = 2, y = 15, xend = 3, yend = 15))
```

**arrow** läheb argumendina geom_segment-i

```{r}
library(grid)
sp + geom_segment(aes(x = 5, y = 30, xend = 3.5, yend = 25),
                  arrow = arrow(length = unit(0.5, "cm")))
```


### Joongraafikud

Joonetüübid on “blank”, “solid”, “dashed”, “dotted”, “dotdash”, “longdash”, “twodash”.

```{r eval=FALSE}
dfs2 <- data.frame(sex = rep(c("Female", "Male"), each=3),
                  time=c("breakfeast", "Lunch", "Dinner"),
                  bill=c(10, 30, 15, 13, 40, 17) )

# Change line colors and sizes
ggplot(data=dfs2, aes(x=time, y=bill, group=sex)) +
  geom_line(linetype="dotted", color="red", size=2)+
  geom_point(color="blue", size=3)
```

Muudab tüüpi automaatselt muutuja sex taseme järgi
```{r eval=FALSE}
# Change line types + colors
ggplot(dfs2, aes(x=time, y=bill, group=sex)) +
  geom_line(aes(linetype=sex, color=sex))+
  geom_point(aes(color=sex))+
  theme(legend.position="top")
```

Muuda jooni käsitsi:

scale_linetype_manual() : joone tüüp

scale_color_manual() : joone värv

scale_size_manual() : joone laius
```{r eval=FALSE}
ggplot(dfs2, aes(x=time, y=bill, group=sex)) +
  geom_line(aes(linetype=sex, color=sex, size=sex))+
  geom_point()+
  scale_linetype_manual(values=c("twodash", "dotted"))+
  scale_color_manual(values=c('#999999','#E69F00'))+
  scale_size_manual(values=c(1, 1.5))
```




### Punktide tähistamise trikid

aes() töötab nii ggplot() kui geom_ funktsioonides

```{r}
ggplot(iris) +
  geom_point(aes(x=Sepal.Length, y=Sepal.Width, size = Petal.Length, color= Species))
```

kui me kasutame color argumenti aes()st väljaspool, siis värvime kõik punktid sama värvi.
```{r}
ggplot(iris) +
  geom_point(aes(x=Sepal.Length, y=Sepal.Width, size = Petal.Length), color= "red")
```


Kasulik trikk on kasutada mitut andmesetti sama ploti tegemiseks. Uus andmestik - mpg - on autode kütusekulu kohta.
```{r}
head(mpg, 2)
mpg<-mpg

best_in_class <- mpg %>%
  group_by(class) %>%
  top_n(1, hwy)

head(best_in_class)
```

Siin läheb kitsam andmeset uude geom_point kihti ja teeb osad punktid teistsuguseks. Need on oma klassi parimad autod.
```{r}
ggplot(mpg, aes(displ, hwy)) +
  geom_point(aes(colour = class))+
  geom_point(size = 3, shape = 1, data = best_in_class) 
```

Lõpuks lisame teksti neile parimatele autodele. Selleks kasutame ggrepel raamatukogu funktsiooni geom_label_repel
```{r}
library(ggrepel)
ggplot(mpg, aes(displ, hwy)) +
  geom_point(aes(colour = class))+
  geom_point(size = 3, shape = 1, data = best_in_class) +
  geom_label_repel(aes(label = model), data = best_in_class, cex=2)

```

## Facet

Kui teil on mitmeid muutujaid või nende alamhulki, on teil kaks võimalust.

1. grupeeri pidevad muutujad faktormuutujate tasemete järgi ja kasuta color, fill, shape, size alpha parameetreid, et erinevatel gruppidel vahet teha.

2. grupeeri samamoodi ja kasuta facet-it, et iga grupp omaenda paneelile panna.

 
```{r}
#here we separate different classes of cars into different colors
ggplot(mpg, aes(displ, hwy)) +
  geom_point(aes(colour = class))
```



```{r}
ggplot(mpg, aes(displ, hwy)) +
   geom_point()+
  facet_wrap(~class, nrow=2)
```

```{r}
ggplot(mpg, aes(displ, hwy)) +
   geom_point()+
  facet_wrap(~class, ncol=3)
```

Kui me tahame kahe muutuja kõigi kombinatsioonide vastu paneele, siis kasuta facet_grid

```{r}
ggplot(mpg, aes(displ, hwy)) +
   geom_point()+
  facet_grid(drv ~ cyl)
```

drv --- drive - 4(-wheel), f(orward), r(ear)
cyl --- cylinders - 4, 5, 6, or 8

By using a dot in the equations you can set the facets side-by-side (.~var) or on top of each other (var~.)

```{r}
ggplot(mpg, aes(displ, hwy)) +
   geom_point()+
  facet_grid(. ~ drv)
```

```{r}
ggplot(mpg, aes(displ, hwy)) +
   geom_point()+
  facet_grid(drv ~ .)
```

##Teljed
### Telgede ulatus

Telgede ulatust saab määrata 3-l erineval viisil

1. filtreeri andmeid, mida plotid

2. pane x ja y teljele piirangud xlim(), ylim()

3. kasuta coord_cartesian() ja xlim, ylim on parameetrid selle sees

*coord_cartesian(xlim = c(5, 7), ylim = c(10, 30))*

seda saab teha ka x ja y teljele eraldi

*scale_x_continuous(limits = range(mpg$displ))*

*scale_y_continuous(limits = range(mpg$hwy))*

*scale_colour_discrete(limits = unique(mpg$drv))*

### log skaalas teljed

1. logaritmi andmed aes()-s 

```{r}
ggplot(cars, aes(x = log10(speed), y = log10(dist))) + geom_point()
```

Kahjuks on nüüd telgede tähistus log skaalas.
Järgnev plot on identne, välja arvatud, et teljed on originaalses lineaarses skaalas

```{r}
  ggplot(cars, aes(x = speed, y = dist)) + geom_point()+ scale_x_log10(breaks=seq(0, 25, by=5)) + 
  scale_y_log10()
```


```{r}
#data and scale are linear
(sp <- ggplot(cars, aes(x = speed, y = dist)) + geom_point())
#data and scale are both logarithmic
sp + scale_x_continuous(trans='log2') + scale_y_continuous(trans='log2')
#data is log transformed but the scale is linear
sp + coord_trans(x="log2", y="log2") 
```

### Muudame telgede markeeringuid

Y telje markeeringud 15st kuni 40-ni, 5-te vahedega 

```{r}
ggplot(mpg, aes(displ, hwy)) +
  geom_point() +
  scale_y_continuous(breaks = seq(15, 40, by = 5))
```

muuda teljemarkeeringute nurka

```{r, eval=FALSE}
ggplot(mpg, aes(displ, hwy)) +
  geom_point() +
  theme(axis.text.x = element_text(angle=90, hjust=1, vjust=0.5))
```

eemaldame telgede markeeringud
```{r eval=FALSE}
ggplot(mpg, aes(displ, hwy)) +
  geom_point() +
  scale_x_continuous(labels = NULL) +
  scale_y_continuous(labels = NULL)
```

### Muudame telgede ja legendi nimed
```{r eval=FALSE}
a1 <- ggplot(iris, aes(Sepal.Length, Sepal.Width, color = Species)) + 
  geom_point()
a1 + labs(
     x = "Length",
     y = "Width",
     color = "Iris sp."
     )
```



eemaldame telgede nimed
```{r, eval=FALSE}
a1 +
  xlab(NULL) +
  ylab(NULL)
```

## Koordinaatsüsteemid

Põõrame graafikut 90 kraadi

```{r eval=FALSE}
ggplot(iris, mapping = aes(x = Species, y = Sepal.Length)) + 
  geom_boxplot()
```

```{r}
ggplot(iris, mapping = aes(x = Species, y = Sepal.Length)) + 
  geom_boxplot() +
  coord_flip()
```



## Pealkirjad ja muu selline

graafiku pealkiri, ala-peakiri ja allkiri
```{r}
a1 <- ggplot(iris, aes(Sepal.Length, Sepal.Width, color = Species)) + 
  geom_point()

a1 + labs(
     title = "Title",
     subtitle = "subtitle",
     caption = "caption"
      )
```


ggtitle() - anna graafikule pealkiri

### Graafiku legend

legend ei ole pool-läbipaistev, samas kui graafik on seda
```{r, eval=FALSE}
norm <- tibble(x = rnorm(1000), y = rnorm(1000))
norm$z <- cut(norm$x, 3, labels = c( "a" ,  "b" ,  "c" )) #creates a new column

ggplot(norm, aes(x, y)) +
  geom_point(aes(colour = z), alpha = 0.3) +
  guides(colour = guide_legend(override.aes = list(alpha = 1)))
```

legend graafiku sisse
```{r, eval=FALSE}
df <- data.frame(x = 1:3, y = 1:3, z = c( "a" ,  "b" ,  "c" ))
base <- ggplot(df, aes(x, y)) +
  geom_point(aes(colour = z), size = 3) +
  xlab(NULL) +
  ylab(NULL)

base + theme(legend.position = c(0, 1), legend.justification = c(0, 1))
base + theme(legend.position = c(0.5, 0.5), legend.justification = c(0.5, 0.5))
base + theme(legend.position = c(1, 0), legend.justification = c(1, 0))

```


legendi asukoht graafiku ümber:
```{r, eval=FALSE}
base + theme(legend.position = "left")
base + theme(legend.position = "top")
base + theme(legend.position = "bottom")
base + theme(legend.position = "right") # the default
```

eemalda legend
```{r, eval=FALSE}
ggplot(mpg, aes(displ, hwy)) +
  geom_point(aes(colour = class))+
  theme(legend.position = "none")

```




## Värviskaalad 

ColorBreweri skaala "Set1" on hästi nähtav värvipimedatele. colour_brewer skaalad loodi diskreetsetele muutujatele, aga nad näevad sageli head välja ka pidevate muutujate korral. 
```{r}
ggplot(mpg, aes(displ, hwy)) +
  geom_point(aes(color = drv)) +
  scale_colour_brewer(palette = "Set1")
```


### Värviskaalad pidevatele muutujatele

Pidevatele muutujatele töötab scale_colour_gradient() or scale_fill_gradient().
scale_colour_gradient2() võimaldab eristada näiteks positiivseid ja negatiivseid väärtusi erinevate värviskaaladega. 

```{r eval=FALSE}
df <- data.frame(x = 1, y = 1:5, z = c(1, 3, 2, NA, 5))
p <- ggplot(df, aes(x, y)) + geom_tile(aes(fill = z), size = 5)
p
# Make missing colours invisible
p + scale_fill_gradient(na.value = NA)
# Customise on a black and white scale
p + scale_fill_gradient(low =  "black" , high =  "white" , na.value =  "red" )

#gradient between n colours
p+scale_color_gradientn(colours = rainbow(5))
```

```{r}
# Use distiller variant with continous data
ggplot(faithfuld) +
  geom_tile(aes(waiting, eruptions, fill = density)) + 
  scale_fill_distiller(palette = "Spectral")
```


### Värviskaalad faktormuutujatele 

Tavaline värviskaala on scale_colour_hue() ja scale_fill_hue(), mis valivad värve HCL värvirattast. Töötavad hästi kuni u 8 värvini.

```{r eval=FALSE}
ToothGrowth <- ToothGrowth
ToothGrowth$dose <- as.factor(ToothGrowth$dose)
mtcars <- mtcars
mtcars$cyl <- as.factor(mtcars$cyl)

#bp for discrete color scales
bp<-ggplot(ToothGrowth, aes(x=dose, y=len, fill=dose)) +
  geom_boxplot()
bp
#sp for continuous scales
sp<-ggplot(mtcars, aes(x=wt, y=mpg, color=cyl)) + geom_point()
sp

#You can control the default chroma and luminance, and the range 
#of hues, with the h, c and l arguments
bp + scale_fill_hue(l=40, c=35, h = c(180, 300)) #boxplot
sp + scale_color_hue(l=40, c=35) #scatterplot

```

Halli varjunditega töötab scale_fill_grey().

```{r eval=FALSE}
bp + scale_fill_grey(start = 0.5, end = 1)
```


Järgmine võimalus on käsitsi värve sättida

```{r eval=FALSE}
#bp for discrete color scales
bp<-ggplot(ToothGrowth, aes(x=dose, y=len, fill=dose)) +
  geom_boxplot()
bp
#sp for continuous scales
sp<-ggplot(mtcars, aes(x=wt, y=mpg, color=cyl)) + geom_point()
sp
bp + scale_fill_manual(values=c("#999999", "#E69F00", "#56B4E9"))
sp + scale_color_manual(values=c("#999999", "#E69F00", "#56B4E9"))

```

Colour_brewer-i skaalad on loodud faktormuutujaid silams pidades

```{r}
dsamp <- diamonds[sample(nrow(diamonds), 1000), ]
d <- ggplot(dsamp, aes(carat, price)) +
  geom_point(aes(colour = clarity))
d + scale_colour_brewer()

# Change scale label
d + scale_colour_brewer("Diamond\nclarity")

# Select brewer palette to use, see ?scales::brewer_pal for more details
d + scale_colour_brewer(palette = "Greens")
d + scale_colour_brewer(palette = "Set1")

# scale_fill_brewer works just the same as
# scale_colour_brewer but for fill colours
p <- ggplot(diamonds, aes(x = price, fill = cut)) +
  geom_histogram(position = "dodge", binwidth = 1000)
p + scale_fill_brewer()
# the order of colour can be reversed
# the brewer scales look better on a darker background
p + scale_fill_brewer(direction = -1) + theme_dark()

```


Väga lahedad värviskaalad, mis eriti hästi sobivad diskreetsetele muutujatele, on wesanderson paketis. Enamus skaalasid on küll ainult 3-5 värviga. Sealt saab siiski ekstrapoleerida rohkematele värvidele (?wes_palette; ?wes_palettes).

```{r eval=FALSE}
#install.packages("wesanderson")
#library(wesanderson)

#bp for discrete color scales
bp<-ggplot(ToothGrowth, aes(x=dose, y=len, fill=dose)) +
  geom_boxplot()
bp

#wes_palette(name, n, type = c("discrete", "continuous"))
#n - the nr of colors desired, type - do you want a continious scalle?
bp+scale_fill_manual(values=wes_palette(n=3, name="GrandBudapest"))

wes_palette("Royal1")
wes_palette("GrandBudapest")
wes_palette("Cavalcanti")
wes_palette("BottleRocket")
wes_palette("Darjeeling")

wes_palettes #gives the complete list of palettes
```

Argument **breaks** kontrollib legendi. Sama kehtib ka teiste scale_xx() funktsioonide kohta.

```{r eval=FALSE}
bp<-ggplot(ToothGrowth, aes(x=dose, y=len, fill=dose)) +
  geom_boxplot()
bp
# Box plot
bp + scale_fill_manual(breaks = c("2", "1", "0.5"), 
                       values=c("red", "blue", "green"))
# Scatter plot
#sp + scale_color_manual(breaks = c("8", "6", "4"),
#                        values=c("red", "blue", "green"))


# color palettes
bp + scale_fill_brewer(palette="Dark2") 
#sp + scale_color_brewer(palette="Dark2") 

#use graysacle
#Change the gray value at the low and the high ends of the palette :
bp + scale_fill_grey(start=0.8, end=0.2) + theme_classic() 
#sp + scale_color_grey(start=0.8, end=0.2) + theme_classic() 
```




The ColorBrewer scales are documented online at http://colorbrewer2.org/ and made available in R via the RColorBrewer package. When you have a predefined mapping between values and colours, use scale_colour_manual(). 

scale_colour_manual(values = c(factor_level_1 = "red", factor_level_2 = "blue")

scale_colour_viridis() provided by the viridis package is a continuous analog of the categorical ColorBrewer scales.


## A complex ggplot

 Let's pretend that we are measuring the same quantity by immunoassay at baseline and after 1 year of storage at -80 degrees. We'll add some heteroscedastic error and create some apparent degradation of about 20%:
 
 

```{r}
library(tidyverse)
set.seed(10) #make predictable random data
baseline <- rlnorm(100, 0, 1)
post <- 0.8*baseline + rnorm(100, 0, 0.10*baseline)
my.data <- data.frame(baseline, post)
ggplot(my.data, aes(x=baseline, y=post)) +
    theme_bw() + 
    geom_point(shape=1) +    # Use hollow circles
    geom_smooth(method=lm) +  # Add linear regression line 
    geom_abline(slope = 1, intercept = 0, linetype = 2, colour = "red")
```

Now we will prepare the difference data:
```{r}
diff <- (post - baseline)
diffp <- (post - baseline)/baseline*100
sd.diff <- sd(diff)
sd.diffp <- sd(diffp)
my.data <- data.frame(baseline, post, diff, diffp)
```

In standard Bland Altman plots, one plots the difference between methods against the average of the methods, but in this case, the x-axis should be the baseline result, because that is the closest thing we have to the truth.

```{r, eval=FALSE}
library(ggExtra)
diffplot <- ggplot(my.data, aes(baseline, diff)) + 
  geom_point(size=2, colour = rgb(0,0,0, alpha = 0.5)) + 
  theme_bw() + 
  #when the +/- 2SD lines will fall outside the default plot limits 
  #they need to be pre-stated explicitly to make the histogram line up properly. 
  ylim(mean(my.data$diff) - 3*sd.diff, mean(my.data$diff) + 3*sd.diff) +
  geom_hline(yintercept = 0, linetype = 3) +
  geom_hline(yintercept = mean(my.data$diff)) +
  geom_hline(yintercept = mean(my.data$diff) + 2*sd.diff, linetype = 2) +
  geom_hline(yintercept = mean(my.data$diff) - 2*sd.diff, linetype = 2) +
  ylab("Difference pre and post Storage (mg/L)") +
  xlab("Baseline Concentration (mg/L)")
 
#And now for the magic - we'll use 25 bins
ggMarginal(diffplot, type="histogram", bins = 25)
```

 We can also obviously do the percent difference.
 
```{r eval=FALSE, fig.width= 3, fig.height=5}
diffplotp <- ggplot(my.data, aes(baseline, diffp)) + 
  geom_point(size=2, colour = rgb(0,0,0, alpha = 0.5)) + 
  theme_bw() + 
  geom_hline(yintercept = 0, linetype = 3) +
  geom_hline(yintercept = mean(my.data$diffp)) +
  geom_hline(yintercept = mean(my.data$diffp) + 2*sd.diffp, linetype = 2) +
  geom_hline(yintercept = mean(my.data$diffp) - 2*sd.diffp, linetype = 2) +
  ylab("Difference pre and post Storage (%)") +
  xlab("Baseline Concentration (mg/L)")


ggMarginal(diffplotp, type="histogram", bins = 25)
```

## Erinevad ggplot geom_-id

### Kui iga muutja kohta on üks andmepunkt

Siis kasuta cleveland plotti. See on parem kui barplot. 

```{r}
dd <- diamonds %>% group_by(clarity) %>% summarise(number_of_diamonds=n())
dd %>% ggplot(aes(x=number_of_diamonds, 
                  y=reorder(clarity, number_of_diamonds))) +
  geom_point(size=3) +
  theme_bw() +
  theme(panel.grid.major.x = element_blank(),
        panel.grid.minor.x = element_blank(),
        panel.grid.major.y = element_line(colour="grey60", linetype="dashed")) +
  labs(y="clarity")
```


### Tulpdiagrammid mõõdavad counte ja proportsioone

```{r}
str(diamonds)
```


loeb üles, mitu korda esineb iga cut
```{r}
ggplot(diamonds) + 
  geom_bar(aes(x = cut, fill = cut)) + 
  theme(legend.position="none")
```

Pane tähele, et y teljel on arv, mitu korda esineb tabelis iga cut. See arv ei ole tabelis muutuja. geom_bar, geom_hist, geom_dens arvutavad plotile uued y väärtused --- nad jagavad andmed binidesse ja loevad üles, mitu andmepunkti sattus igasse bini.

Kui tahad tulpdiagrammi proportsioonidest, mitu korda eineb tabelis igat cut-i, siis tee nii:
  
```{r, eval=FALSE}
ggplot(diamonds) + 
  geom_bar(aes(x = cut, y = ..prop.., group = 1))
```

Pane tähele et tulpade omavahelised suhted jäid samaks. Muutus ainult y telje tähistus.

Edasi lisame eelnevale veel ühe muutuja: clarity. Nii saame üles lugeda kõigi cut-i ja clarity kombinatsioonide esinemise arvu või sageduse. Erinvate clarity tasemete esinemiste arv samal cut-i tasemel on siin üksteise otsa kuhjatud, mis tähendab, et tulpade kõrgus ei muutu võrreldes eelnevaga.

```{r}
ggplot(diamonds) + 
  geom_bar(aes(x = cut, fill = clarity))
```

Kui me tahame, et cut-i ja clarity kombinatsioonid oleks kastidena ükteise sees, pigem kui üksteise otsa kuhjatud, siis kasutame position = "identity" argumenti. 

```{r}
ggplot(diamonds, aes(x = cut, fill = clarity)) + 
  geom_bar(alpha = 0.7, position = "identity") 
```

ka see graafik pole väga lihtne lugeda. Parem viime clarity klassid üksteise kõrvale

```{r}
ggplot(data = diamonds, aes(x = cut, fill = clarity)) + 
  geom_bar(position = "dodge")
```

Eelnev on hea viis kuidas võrrelda clarity tasemete esinemis-sagedusi ühe cut-i taseme piires.

Ja lõpuks, position="fill" normaliseerib tulbad, mis muudab selle, mis toimub iga cut-i sees, hästi võrreldavaks. See on hea viis, kuidas võrrelda clarity tasemete proportsioone erinevate cut-i tasemete vahel. 

```{r}
ggplot(data = diamonds, aes(x = cut, fill = clarity)) + 
  geom_bar(position = "fill")
```



### Andmepunktid on ükshaaval välja plotitud
Kõigepealt dotplot, mis ei pane andmepunkti y skaalal täpselt õigesse kohta vaid tekitab histogrammilaadsed andmebinnid, kus siiski iga punkt on eraldi näidatud. See lihtsustab veidi "kirjude" kompleksete andemsettide esitust.

```{r}
ToothGrowth <- ToothGrowth
ToothGrowth$dose <- as.factor(ToothGrowth$dose)
p<-ggplot(ToothGrowth, aes(x=dose, y=len)) + 
  geom_dotplot(binaxis='y', stackdir='center')
p
# Change dotsize and stack ratio, add line or dot for median
ggplot(ToothGrowth, aes(x=dose, y=len)) + 
  geom_dotplot(binaxis='y', stackdir='center',
               stackratio=1.5, dotsize=0.7)+
  stat_summary(fun.y = median, geom = "point", shape = 95, 
               color = "red", size = 15) +
  theme_tufte()

p + stat_summary(fun.y=median, geom="point", shape=18,
                 size=5, color="red")

#add mean and SD, use pointrange
p + stat_summary(fun.data=mean_sdl, fun.args = list(mult=1), 
                 geom="pointrange", color="red")
#use errorbars
p + stat_summary(fun.data=mean_sdl, fun.args = list(mult=1), 
        geom="errorbar", color="red", width=0.2) +
  stat_summary(fun.y=mean, geom="point", size=3, color="red")
```

Sama jitterplotina --- nüüd on iga punkt y suhtes õiges kohas, aga joonis ei näe enam liiga puhas välja.

```{r}
ggplot(ToothGrowth, aes(x=dose, y=len)) + 
  geom_jitter(width = 0.05)+
  stat_summary(fun.y = median, geom = "point", shape = 95, 
               color = "red", size = 15, alpha=0.6) +
  theme_tufte()
```

```{r}
# Change dot plot colors by groups
p<-ggplot(ToothGrowth, aes(x=dose, y=len, fill=dose)) +
  geom_dotplot(binaxis='y', stackdir='center')
p
```


It is also possible to change manually dot plot colors using the functions :

scale_fill_manual() : to use custom colors

scale_fill_brewer() : to use color palettes from RColorBrewer package

scale_fill_grey() : to use grey color palettes


```{r}
#Choose which items to display :
p + scale_x_discrete(limits=c("0.5", "2"))
```



Dotplot kui histogram:
```{r}
ggplot(iris, aes(Sepal.Length)) + geom_dotplot()
```

Histogram:

```{r}
ggplot(iris, aes(Sepal.Length)) + 
  geom_histogram(bins = 10, color="white", fill = "navyblue") 
```


```{r}
library(ggthemes)
d <- iris        # Full data set
d_bg <- d[, -5]  # Background Data - full without the 5th column (Species)

ggplot(data = d, aes(x = Sepal.Width, fill = Species)) +
  geom_histogram(data = d_bg, fill = "grey", alpha=0.8, bins=10) +
  geom_histogram(colour = "black", bins=10) +
  facet_grid(Species~.) +
  guides(fill = FALSE) +  # to remove the legend
  theme_tufte()          # for clean look overall

```


density plot:
```{r}
iris%>%ggplot()+
  geom_density(aes(Sepal.Width, fill=Species, color=Species, alpha=0.5))+
  theme_tufte()

```

joyplot võimaldab kõrvuti panna isegi sadu density plotte

```{r}
library(ggjoy)
ggplot(iris, aes(x=Sepal.Length, y=Species, fill=Species)) + 
  geom_joy(scale=4, rel_min_height=0.01, alpha=0.9) +
  theme_joy(font_size = 13, grid=TRUE) + 
  theme(legend.position = "none")
```

Joyplot, kui meil on väga palju kõrvuti tihedusjaotusi võrrelda
```{r message=FALSE, error=FALSE, warning=FALSE, fig.height= 8}
sch <- read.csv("data/schools.csv")
sch$school <- as.factor(sch$school)
ggplot(sch, aes(score1, y=reorder(school, score1))) + 
  geom_joy() + theme_tufte()

```


Boxplot:
```{r}
ggplot(iris, aes(Species, Sepal.Width, fill=Species)) + geom_boxplot()
```

violin plot plus jitterplot:
```{r}
ggplot(iris, aes(Species, Sepal.Width)) + 
  geom_violin(aes(fill=Species)) +
  geom_jitter(width = 0.1, alpha=0.4, size=0.5)
```

### Kahe muutuja koos-varieeruvus 

X teljel on geisri Old Faithful pursete tugevus ja Y teljel pursete vaheline aeg. Kui kahe purske vahel kulub rohkem aega, siis on oodata tugevamat purset. Tundub, et see süsteem töötab kahes diskreetses reziimis.

```{r}
m <- ggplot(faithful, aes(x = eruptions, y = waiting)) +
  geom_point() +
  xlim(0.5, 6) +
  ylim(40, 110)
#m + stat_density_2d(aes(fill = ..level..), geom = "polygon")
m + geom_density_2d()
```

Kui punkte on liiga palju, et välja trükkida, kasuta geom = "polygon" varianti.



