
# Graafilised lahendused

R-s on kaks olulisemat graafikasüsteemi mida võib vaadata nagu kaht eraldi keelt mis mõlemad elavad R keele sees. 

- **Baasgraafika** võimaldab väga lihtsate vahenditega teha kiireid ja suhteliselt ilusaid graafikuid. 
Seda kasutame sageli enda tarbeks kiirete plottide tegemiseks.
Baasgraafika abil saab teha ka väga keerukaid ja kompleksseid publitseerimiskavaliteedis graafikuid.
- **"ggplot2"** raamatukogu on hea ilupiltide vormistamiseks ja keskmiselt keeruliste visualiseeringute tegemiseks.


Kuigi "ggplot2" ja tema sateliit-raamatukogud on meie põhilised huviobjekid, alustame siiski baasgraafikast. 
Ehki me piirdume vaid väga lihtsate näidetega tasub teada, et baasgraafikas saab teha ka komplekseid visualiseeringuid: http://shinyapps.org/apps/RGraphCompendium/index.php

Laadime peatükis edaspidi vajalikud libraryd:
```{r}
library(tidyverse)
library(ggthemes)
library(ggrepel)
library(ggjoy)
library(wesanderson)
```

## Baasgraafika

Kõigepealt laadime tabeli, mida me visuaalselt analüüsima hakkame:
```{r}
iris <- as_tibble(iris)
iris
```

See sisaldab mõõtmistulemusi sentimeetrites kolme iirise perekonna liigi kohta.
Esimest korda avaldati need andmed 1936. aastal R.A. Fisheri poolt. 

Baasgraafika põhiverb on `plot()`. 
See püüab teie poolt ette antud andmete pealt ära arvata, millist graafikut te soovite. 
`plot()` põhiargumendid on x ja y, mis määravad selle, mis väärtused asetatakse x-teljele ja mis läheb y-teljele. 
Esimene argument on vaikimisi x ja teine y.


Kui te annate ette faktorandmed, on vastuseks tulpdiagramm, kus tulbad loevad üles selle faktori kõigi tasemete esinemiste arvu. 
Antud juhul on meil igast liigist mõõdetud 50 isendit.
```{r}
plot(iris$Species)
```

Kui te annate ette ühe pideva muutuja:
```{r}
plot(iris$Sepal.Length)
```

Nüüd on tulemuseks graafik, kus on näha mõõtmisete rea (ehk tabeli) iga järgmise liikme (tabeli rea) väärtus. 
Siin on meil kokku 150 mõõtmist muutujale `Sepal.Length`.


Alternatiiv sellele vaatele on `stripchart()`
```{r}
stripchart(iris$Sepal.Length)
```

Enam lihtsamaks üks joonis ei lähe!


Mis juhtub, kui me x-teljele paneme faktortunnuse ja y-teljele pideva tunnuse?
```{r}
plot(iris$Species, iris$Sepal.Length)
```

Vastuseks on boxplot. Sama graafiku saame ka nii: 
```{r eval=FALSE}
boxplot(iris$Sepal.Length ~ iris$Species).
```

Siin on tegu R-i mudeli notatsiooniga: y-telje muutuja, tilde, x-telje muutuja. Tilde näitab, et y sõltub x-st stohhastiliselt, mitte deterministlikult. Deterministliku seost tähistatakse võrdusmärgiga (=).

Aga vastupidi?
```{r}
plot(iris$Sepal.Length, iris$Species)
```

Pole paha, see on üsna informatiivne scatterplot.

Järgmiseks kahe pideva muutuja scatterplot, kus me veel lisaks värvime punktid liikide järgi.
```{r}
plot(iris$Sepal.Length, iris$Sepal.Width, col = iris$Species)
```

Ja lõpuks tõmbame läbi punktide punase regressioonijoone: 
```{r}
plot(iris$Sepal.Length, iris$Sepal.Width)
model <- lm(iris$Sepal.Width ~ iris$Sepal.Length)
abline(model, col = "red", lwd = 2)
```

"lwd" parameeter reguleerib joone laiust. 
`lm()` on funktsioon, mis fitib sirge vähimruutude meetodil.

Mis juhtub, kui me anname `plot()` funktsioonile sisse kogu irise tibble?
```{r}
plot(iris, col = iris$Species)
```

Juhhei, tulemus on paariviisiline graafik kõigist muutujate kombinatsioonidest.

Ainus  mitte-plot verb, mida baasgraafikas vajame, on `hist()`, mis joonistab histogrammi.
```{r}
hist(iris$Sepal.Length)
```

Histogrammi tegemiseks jagatakse andmepunktid nende väärtuste järgi bin-idesse ja plotitakse igasse bin-i sattunud andmepunktide arv. 
Näiteks esimeses bin-is on "Sepal.Length" muutuja väärtused, mis jäävad 4 ja 4.5 cm vahele ja selliseid väärtusi on kokku viis. 
Histogrammi puhul on oluline teada, et selle kuju sõltub bin-ide laiusest.
Bini laiust saab muuta kahel viisil, andes ette bin-ide piirid või arvu:
```{r}
hist(iris$Sepal.Length, breaks = seq(4, 9, by = 0.25))
```

või
```{r}
hist(iris$Sepal.Length, breaks = 15)
```

See viimane on kiire viis bin-i laiust reguleerida, aga arvestage, et sõltuvalt andmetest ei pruugi "breaks = 15" tähendada, et teie histogrammil on 15 bin-i.

Ja lõpuks veel üks histogramm, et demonstreerida baas R-i võimalusi (samad argumendid töötavad ka `plot()` funktsioonis):
```{r}
hist(iris$Sepal.Length,
     freq = FALSE, 
     col="red",
     breaks = 15,
     xlim = c(3, 9), 
     ylim = c(0, 0.6), 
     main = "Iris",
     xlab = "Sepal length",
     ylab = "Probability density")

abline(v = median(iris$Sepal.Length), col = "blue", lwd = 2) 
abline(h = 0.3, col = "cyan", lwd = 2)
```

## ggplot2

Ggplot on avaldamiseks sobiva tasemega lihtne aga võimas graafikasüsteem. 
Näiteid selle abil tehtud visualiseeringutest leiab näiteks järgnevatelt linkidelt: 

- http://ggplot2.tidyverse.org/reference/ 
- http://www.r-graph-gallery.com
- http://www.ggplot2-exts.org
- http://www.cookbook-r.com


"ggplot2" paketi põhiverb on `ggplot()`. 
See graafikasüsteem töötab kiht-kihi-haaval ja uusi kihte lisatakse pluss-märgi abil. 
See annab modulaarsuse kaudu lihtsuse ja võimaluse luua ka keerulisi taieseid. 
Tõenäoliselt on ggplot hetkel kättesaadavatest graafikasüsteemidest parim (kaasa arvates tasulised programmid!).

ggploti töövoog on järgmine, minimaalselt pead ette andma kolm asja: 

1. **andmed**, mida visualiseeritakse, 

2. `aes()` funktsiooni, mis määrab, milline muutuja läheb x-teljele ja milline y-teljele, ning 

3. **geom**, mis määrab, mis tüüpi visualiseeringut sa tahad. 


Lisaks määrad sa `aes()`-is, kas ja kuidas sa tahad grupeerida pidevaid muutujaid faktori tasemete järgi.


Kõigepealt suuname oma andmed `ggplot()` funktsiooni:
```{r}
ggplot(iris)
```

Saime tühja ploti. 
Erinevalt baasgraafikast, ggplot-i puhul ainult andmetest ei piisa, et graafik valmis joonistataks.
Vaja on lisada kiht-kihilt instruktsioonid, kuidas andmed graafikule paigutada ja missugust graafikutüüpi visualiseerimiseks kasutada.

Nüüd ütleme, et x-teljele pannakse "Sepal.Length" ja y-teljele "Sepal.Width" andmed.
```{r}
ggplot(iris, aes(x = Sepal.Length, y = Sepal.Width))
```

Aga graafik on ikka tühi sest me pole ggplotile öelnud, millist visualiseeringut me tahame. 
Teeme seda nüüd.
```{r}
ggplot(iris, aes(x = Sepal.Length, y = Sepal.Width)) + 
  geom_point() + 
  geom_smooth(method = "lm")
```

Me lisasime kaks kihti: esimene kiht `geom_point()` visualiseerib andmepunktid ja teine `geom_smooth(method = "lm")` joonistab regressioonisirge koos usaldusintervalliga (standardviga).

>Plussmärk peab ggplot-i koodireas olema vana rea lõpus, mitte uue rea (kihi) alguses

## Regressioonisirgete plottimine

Järgmiseks värvime eelnevalt tehtud plotil punktid iirise liigi kaupa aga joonistame ikkagi regressioonisirge läbi kõikide punktide.

Vaata mis juhtub, kui värvide lahutamine toimub `ggplot()`-i enda `aes()`-s. `theme_classic()` muudab graafiku üldist väljanägemist.

```{r}
ggplot(iris, aes(x = Sepal.Length, y = Sepal.Width)) +
  geom_point(aes(color = Species)) + 
  geom_smooth(method = "lm", color = "black") +
  theme_classic()
```

Me võime `geom_smooth()`-i anda erineva andmeseti kui `ggplot()` põhifunktsiooni. 
Nii joonistame me regressioonisirge ainult nendele andmetele.
Proovi ka `theme_bw()`.
```{r}
ggplot(iris, aes(x = Sepal.Length, y = Sepal.Width)) +
  geom_point() +
  geom_smooth(data = filter(iris, Species == "setosa"), method = lm) +
  theme_bw()
```

Alljärgnevalt näiteks moodus kuidas öelda, et me soovime regressioonijoont näidata ainult iiriseliikide virginica või versicolor andmetele.

```{r}
## First we filter only data that we want to use for regressionline
smooth_data <- filter(iris, Species %in% c("virginica", "versicolor"))
## Then we use this filtered dataset in geom_smooth
ggplot(iris, aes(x = Sepal.Length, y = Sepal.Width)) +
  geom_point() +
  geom_smooth(data = smooth_data, method = lm)
```

Ja lõpuks joonistame kolm regressioonisirget -- üks igale liigile.
```{r}
iris %>% ggplot(aes(x = Sepal.Length, y = Sepal.Width, color = Species)) +
  geom_point() +
  geom_smooth(method = "lm")
```

**Nüüd üks näide teiste andmetega.**
Kaalutud lineaarne mudel on viis anda andmepunktidele, mida me tähtsamaks peame (või mis on täpsemalt mõõdetud) suurem kaal. 
Kõigepealt, siin on USA demograafilised andmed `midwest` "ggplot2" library-st erinevate kesk-lääne omavalitsuste kohta (437 omavalitsust).

Me valime `midwest` andmetest välja kolm muutujat: "percwhite", "percbelowpoverty", "poptotal".
```{r}
midwest_subset <- midwest %>% select(percwhite, percbelowpoverty, poptotal)
midwest_subset
```

Me tahame teada, kuidas valge rassi osakaal ennustab vaesust, aga me arvame, et suurematel omavalitsustel peaks selles ennustuses olema suurem kaal kui väiksematel.
Selleks lisame `geom_smooth()`-i lisaargumendi "weight". 

```{r}
ggplot(midwest_subset, aes(percwhite, percbelowpoverty)) +
  geom_point(aes(size = poptotal)) +
  geom_smooth(aes(weight = poptotal), method = lm, size = 1) + 
  geom_smooth(method = lm, color = "red") +
  labs(x = "Percent white", y = "Percent below poverty")
```

Punane on kaalumata regressioonisirge ja sinine on populatsioonisuuruse suhtes kaalutud regressioonisirge. 
Kaalumine mitte ainult ei muutnud sirge asukohta vaid vähendas ka ebakindlust sirge asukoha kohta.


Regeressioonijoone saab ggplotil määrata ka x-telje lõikumispunkti ja tõusu abil. 
See on kasulik mudelite visualiseerimisel mudeli koefitsientide põhjal. 
Kasuta `geom_abline()`.

```{r}
## Create plot
p <- ggplot(data = mtcars, aes(x = wt, y = mpg)) + 
  geom_point()
## Fit model and extract coefficients
model <- lm(mpg ~ wt, data = mtcars)
coefs  <- coef(model)
## Add regressionline to the plot
p + geom_abline(intercept = coefs[1], 
                 slope = coefs[2], 
                 color = "red", 
                 linetype = "dashed", 
                 size = 1.5)
```

### Lisame plotile sirgjooni

Horisontaalsed sirged saab graafikule lisada `geom_hline()` abil.
Pane tähele, et eelnevalt me andsime oma ggplot-i põhikihtidele nime "p" ja seega panime selle alusploti oma töökeskkonda, et saaksime seda korduvkasutada.

Lisame graafikule horisontaaljoone y = 20:
```{r}
# Add horizontal line at y = 2O
p + geom_hline(yintercept = 20)
```

Vertikaalseid sirgeid saab lisada `geom_vline()` abil, näiteks vertikaalne sirge asukohas x = 3:
```{r}
# Add a vertical line at x = 3
p + geom_vline(xintercept = 3)
```

### Segmendid ja nooled 

"ggplot2" funktsioon `geom_segment()` lisab joonejupi, mille algus ja lõpp on ette antud.

```{r}
# Add a vertical line segment
p + geom_segment(aes(x = 4, y = 15, xend = 4, yend = 27))

# Add horizontal line segment
p + geom_segment(aes(x = 2, y = 15, xend = 3, yend = 15))
```

Saab joonistada ka **nooli**, kasutades arumenti "arrow" funktsioonis `geom_segment()`

```{r}
p + geom_segment(aes(x = 5, y = 30, xend = 3.5, yend = 25),
                 arrow = arrow(length = unit(0.5, "cm")))
```


### Joongraafikud

"ggplot2"-s on näiteks joonetüübid on "blank", "solid", "dashed", "dotted", "dotdash", "longdash", "twodash".

```{r}
meals <- data.frame(sex = rep(c("Female", "Male"), each = 3),
                  time = c("breakfeast", "Lunch", "Dinner"),
                  bill = c(10, 30, 15, 13, 40, 17) )

# Change line colors and sizes
ggplot(data = meals, aes(x = time, y = bill, group = sex)) +
  geom_line(linetype = "dotted", color = "red", size = 2) +
  geom_point(color = "blue", size = 3)
```

Järgneval graafikul muudame joonetüüpi automaatselt muutuja sex taseme järgi:
```{r}
# Change line types + colors
ggplot(meals, aes(x = time, y = bill, group = sex)) +
  geom_line(aes(linetype = sex, color = sex)) +
  geom_point(aes(color = sex)) +
  theme(legend.position = "top")
```

Muuda jooni käsitsi:

- `scale_linetype_manual()`: joone tüüp

- `scale_color_manual()`: joone värv

- `scale_size_manual()`: joone laius


```{r}
ggplot(meals, aes(x = time, y = bill, group = sex)) +
  geom_line(aes(linetype = sex, color = sex, size = sex)) +
  geom_point() +
  scale_linetype_manual(values = c("twodash", "dotted")) +
  scale_color_manual(values = c('#999999', '#E69F00')) +
  scale_size_manual(values = c(1, 1.5)) +
  theme(legend.position = "top")
```


### Punktide tähistamise trikid

`aes()` töötab nii `ggplot()` kui `geom_` funktsioonides.
```{r}
ggplot(iris) +
  geom_point(aes(x = Sepal.Length, y = Sepal.Width, size = Petal.Length, color = Species))
```

Kui me kasutame color argumenti `aes()`-st väljaspool, siis värvime kõik punktid sama värvi.
```{r}
ggplot(iris) +
  geom_point(aes(x = Sepal.Length, y = Sepal.Width, size = Petal.Length), color = "red")
```


Kasulik trikk on kasutada mitut andmesetti sama ploti tegemiseks. 
Uus andmestik -- "mpg" -- on autode kütusekulu kohta.
```{r}
head(mpg, 2)

best_in_class <- mpg %>%
  group_by(class) %>%
  top_n(1, hwy)

head(best_in_class)
```

Siin läheb kitsam andmeset uude `geom_point()` kihti ja teeb osad punktid teistsuguseks. 
Need on oma klassi parimad autod.
```{r}
ggplot(mpg, aes(displ, hwy)) +
  geom_point(aes(colour = class))+
  geom_point(size = 3, shape = 1, data = best_in_class) 
```

Lõpuks toome graafikul eraldi välja nende parimate autode mudelite nimed. 
Selleks kasutame "ggrepel" raamatukogu funktsiooni `geom_label_repel()`.
```{r}
ggplot(mpg, aes(displ, hwy)) +
  geom_point(aes(colour = class))+
  geom_point(size = 3, shape = 1, data = best_in_class) +
  geom_label_repel(aes(label = model), data = best_in_class, cex = 2)
```

## _Facet_ -- pisigraafik

Kui teil on mitmeid muutujaid või nende alamhulki, on teil kaks võimalust.

1. grupeeri pidevad muutujad faktormuutujate tasemete järgi ja kasuta color, fill, shape, size alpha parameetreid, et erinevatel gruppidel vahet teha.

2. grupeeri samamoodi ja kasuta facet-it, et iga grupp omaenda paneelile panna.

 
```{r}
#here we separate different classes of cars into different colors
p <- ggplot(mpg, aes(displ, hwy)) 
p + geom_point(aes(colour = class))
```


```{r}
p + geom_point() + 
  facet_wrap(~ class)
```

```{r}
p + geom_point() +
  facet_wrap(~ class, nrow = 2)
```

Kui me tahame kahe muutuja kõigi kombinatsioonide vastu paneele, siis kasuta `facet_grid()` funktsiooni.
```{r}
p + geom_point() +
  facet_grid(drv ~ cyl)
```

- "drv" -- drive - 4(-wheel), f(orward), r(ear).
- "cyl" -- cylinders - 4, 5, 6, or 8.

Kasutades punkti `.` on võimalik asetada kõik alamgraafikud kõrvuti `(. ~ var)` või üksteise peale `(var ~ .)`.

```{r}
p + geom_point() +
  facet_grid(. ~ drv)
```

```{r}
p + geom_point() +
  facet_grid(drv ~ .)
```

## Mitu graafikut paneelidena ühel joonisel

Kõigepealt tooda komponentgraafikud ggplot() abil ja tee nendest graafilised objektid.
Näiteks nii: 

```{r}
library(tidyverse)
i1 <- ggplot(data= iris, aes(x=Sepal.Length)) + geom_histogram()
i2 <- ggplot(data= iris, aes(x=Sepal.Length)) + geom_density()
```

Seejäral, kasuta funktsioon `gridExtra::grid.arrange()` et graafikud kõrvuti panna

```{r}
library(gridExtra)
grid.arrange(i2, i1, nrow = 1) # ncol = 2 also works
```

## Teljed
### Telgede ulatus

Telgede ulatust saab määrata kolmel erineval viisil

1. filtreeri andmeid, mida plotid

2. pane x- ja y-teljele piirangud `xlim()`, `ylim()`

3. kasuta `coord_cartesian()` ja xlim, ylim on parameetrid selle sees: `coord_cartesian(xlim = c(5, 7), ylim = c(10, 30))`

Telgede ulatust saab muuta ka x- ja y-teljele eraldi:

- `scale_x_continuous(limits = range(mpg$displ))`
- `scale_y_continuous(limits = range(mpg$hwy))`


### Log skaalas teljed

1. Lineaarsed andmed lineaarsetel telgedel.

```{r}
ggplot(cars, aes(x = speed, y = dist)) + 
  geom_point() + 
  ggtitle("Lineaarsed andmed ja teljed")
```

2. Logaritmi andmed `aes()`-s.

```{r}
ggplot(cars, aes(x = log2(speed), y = log2(dist))) + 
  geom_point() +
  ggtitle("Andmed ja teljed on logaritmitud")
```

3. Andmed on logaritmitud, aga teljed mitte.

```{r}
ggplot(cars, aes(x = speed, y = dist)) + 
  geom_point() + 
  coord_trans(x = "log2", y = "log2") + 
  ggtitle("Andmed on logaritmitud, aga teljed mitte")
```


### Pöörame graafikut 90 kraadi


```{r}
ggplot(iris, mapping = aes(x = Species, y = Sepal.Length)) + 
  geom_boxplot() +
  coord_flip()
```



### Muudame telgede markeeringuid

Muudame y-telje markeeringut:
```{r}
ggplot(mpg, aes(displ, hwy)) +
  geom_point() +
  scale_y_continuous(breaks = seq(15, 40, by = 5)) +
  ggtitle("y-telje markeeringud\n15 kuni 40, viieste vahedega")
```

Muudame x-telje markeeringute nurka muutes `theme()` funktsiooni argumenti "axis.text.x":
```{r}
ggplot(mpg, aes(displ, hwy)) +
  geom_point() +
  theme(axis.text.x = element_text(angle = 90, hjust = 1, vjust = 0.5))
```

Eemaldame telgede markeeringud, ka läbi `theme()` funktsiooni:
```{r}
ggplot(mpg, aes(displ, hwy)) +
  geom_point() +
  theme(axis.text = element_blank())
```

Muudame teljemarkeeringute järjekorda
```{r}
p <- ggplot(iris, aes(Species, Sepal.Length)) + geom_boxplot()
p
p + scale_x_discrete(breaks=c("versicolor", "setosa"))
```

Muuda teljemarkeeringuid ja kustuta telje nimi.

```{r}
p + scale_x_discrete(labels=c("setosa" = "sp 1", "versicolor" = "sp2"), name=NULL)
```



### telgede ja legendi nimed
```{r}
p <- ggplot(iris, aes(Sepal.Length, Sepal.Width, color = Species)) + 
  geom_point()
p + labs(
     x = "Length",
     y = "Width",
     color = "Iris sp."
     )
```

Eemaldame telgede nimed:
```{r}
p + theme(axis.title = element_blank())
```


## Graafiku pealkiri, alapeakiri ja allkiri

```{r}
ggplot(iris, aes(Sepal.Length, Sepal.Width, color = Species)) + 
  geom_point() + 
  labs(
     title = "Main Title",
     subtitle = "Subtitle",
     caption = "Figure caption"
      )
```

`ggtitle()`  annab graafikule pealkirja

## Graafiku legend

Legend erinevalt graafikust endast ei ole pool-läbipaistev.
```{r, eval=FALSE}
norm <- tibble(x = rnorm(1000), y = rnorm(1000))
norm$z <- cut(norm$x, 3, labels = c( "a" ,  "b" ,  "c" )) #creates a new column

ggplot(norm, aes(x, y)) +
  geom_point(aes(colour = z), alpha = 0.3) +
  guides(colour = guide_legend(override.aes = list(alpha = 1)))
```

legend graafiku sisse
```{r, eval=FALSE}
df <- data.frame(x = 1:3, y = 1:3, z = c( "a" ,  "b" ,  "c" ))
base <- ggplot(df, aes(x, y)) +
  geom_point(aes(colour = z), size = 3) +
  xlab(NULL) +
  ylab(NULL)

base + theme(legend.position = c(0, 1), legend.justification = c(0, 1))
base + theme(legend.position = c(0.5, 0.5), legend.justification = c(0.5, 0.5))
base + theme(legend.position = c(1, 0), legend.justification = c(1, 0))

```


legendi asukoht graafiku ümber:
```{r, eval=FALSE}
base + theme(legend.position = "left")
base + theme(legend.position = "top")
base + theme(legend.position = "bottom")
base + theme(legend.position = "right") # the default
```

eemalda legend
```{r, eval=FALSE}
ggplot(mpg, aes(displ, hwy)) +
  geom_point(aes(colour = class))+
  theme(legend.position = "none")

```




## Värviskaalad 

ColorBreweri skaala "Set1" on hästi nähtav värvipimedatele. colour_brewer skaalad loodi diskreetsetele muutujatele, aga nad näevad sageli head välja ka pidevate muutujate korral. 
```{r}
ggplot(mpg, aes(displ, hwy)) +
  geom_point(aes(color = drv)) +
  scale_colour_brewer(palette = "Set1")
```


### Värviskaalad pidevatele muutujatele

Pidevatele muutujatele töötab scale_colour_gradient() or scale_fill_gradient().
scale_colour_gradient2() võimaldab eristada näiteks positiivseid ja negatiivseid väärtusi erinevate värviskaaladega. 

```{r eval=FALSE}
df <- data.frame(x = 1, y = 1:5, z = c(1, 3, 2, NA, 5))
p <- ggplot(df, aes(x, y)) + geom_tile(aes(fill = z), size = 5)
p
# Make missing colours invisible
p + scale_fill_gradient(na.value = NA)
# Customise on a black and white scale
p + scale_fill_gradient(low =  "black" , high =  "white" , na.value =  "red" )

#gradient between n colours
p+scale_color_gradientn(colours = rainbow(5))
```

```{r}
# Use distiller variant with continous data
ggplot(faithfuld) +
  geom_tile(aes(waiting, eruptions, fill = density)) + 
  scale_fill_distiller(palette = "Spectral")
```


### Värviskaalad faktormuutujatele 

Tavaline värviskaala on scale_colour_hue() ja scale_fill_hue(), mis valivad värve HCL värvirattast. Töötavad hästi kuni u 8 värvini.

```{r eval=FALSE}
ToothGrowth <- ToothGrowth
ToothGrowth$dose <- as.factor(ToothGrowth$dose)
mtcars <- mtcars
mtcars$cyl <- as.factor(mtcars$cyl)

#bp for discrete color scales
bp<-ggplot(ToothGrowth, aes(x=dose, y=len, fill=dose)) +
  geom_boxplot()
bp
#sp for continuous scales
sp<-ggplot(mtcars, aes(x=wt, y=mpg, color=cyl)) + geom_point()
sp

#You can control the default chroma and luminance, and the range 
#of hues, with the h, c and l arguments
bp + scale_fill_hue(l=40, c=35, h = c(180, 300)) #boxplot
sp + scale_color_hue(l=40, c=35) #scatterplot

```

Halli varjunditega töötab scale_fill_grey().

```{r eval=FALSE}
bp + scale_fill_grey(start = 0.5, end = 1)
```


Järgmine võimalus on käsitsi värve sättida

```{r eval=FALSE}
#bp for discrete color scales
bp<-ggplot(ToothGrowth, aes(x=dose, y=len, fill=dose)) +
  geom_boxplot()
bp
#sp for continuous scales
sp<-ggplot(mtcars, aes(x=wt, y=mpg, color=cyl)) + geom_point()
sp
bp + scale_fill_manual(values=c("#999999", "#E69F00", "#56B4E9"))
sp + scale_color_manual(values=c("#999999", "#E69F00", "#56B4E9"))

```

Colour_brewer-i skaalad on loodud faktormuutujaid silmas pidades.

```{r}
dsamp <- diamonds[sample(nrow(diamonds), 1000), ]
d <- ggplot(dsamp, aes(carat, price)) +
  geom_point(aes(colour = clarity))
d + scale_colour_brewer()

# Change scale label
d + scale_colour_brewer("Diamond\nclarity")

# Select brewer palette to use, see ?scales::brewer_pal for more details
d + scale_colour_brewer(palette = "Greens")
d + scale_colour_brewer(palette = "Set1")

# scale_fill_brewer works just the same as
# scale_colour_brewer but for fill colours
p <- ggplot(diamonds, aes(x = price, fill = cut)) +
  geom_histogram(position = "dodge", binwidth = 1000)
p + scale_fill_brewer()
# the order of colour can be reversed
# the brewer scales look better on a darker background
p + scale_fill_brewer(direction = -1) + theme_dark()
```


Väga lahedad värviskaalad, mis eriti hästi sobivad diskreetsetele muutujatele, on wesanderson paketis. Enamus skaalasid on küll ainult 3-5 värviga. Sealt saab siiski ekstrapoleerida rohkematele värvidele (?wes_palette; ?wes_palettes).

```{r eval=FALSE}
#install.packages("wesanderson")
#library(wesanderson)

#bp for discrete color scales
bp<-ggplot(ToothGrowth, aes(x=dose, y=len, fill=dose)) +
  geom_boxplot()
bp

#wes_palette(name, n, type = c("discrete", "continuous"))
#n - the nr of colors desired, type - do you want a continious scalle?
bp+scale_fill_manual(values=wes_palette(n=3, name="GrandBudapest"))

wes_palette("Royal1")
wes_palette("GrandBudapest")
wes_palette("Cavalcanti")
wes_palette("BottleRocket")
wes_palette("Darjeeling")

wes_palettes #gives the complete list of palettes
```

Argument **breaks** kontrollib legendi. Sama kehtib ka teiste scale_xx() funktsioonide kohta.

```{r eval=FALSE}
bp <- ToothGrowth %>% 
  ggplot(aes(x = dose, y = len, fill = dose)) +
  geom_boxplot()
bp
# Box plot
bp + scale_fill_manual(breaks = c("2", "1", "0.5"), 
                       values = c("red", "blue", "green"))

# color palettes
bp + scale_fill_brewer(palette = "Dark2") 
#sp + scale_color_brewer(palette="Dark2") 

# use graysacle
#Change the gray value at the low and the high ends of the palette :
bp + scale_fill_grey(start = 0.8, end = 0.2) + theme_classic()
```


The ColorBrewer scales are documented online at http://colorbrewer2.org/ and made available in R via the RColorBrewer package. When you have a predefined mapping between values and colours, use scale_colour_manual(). 

`scale_colour_manual(values = c(factor_level_1 = "red", factor_level_2 = "blue")`

`scale_colour_viridis()` provided by the viridis package is a continuous analog of the categorical ColorBrewer scales.


## A complex ggplot

 Let's pretend that we are measuring the same quantity by immunoassay at baseline and after 1 year of storage at -80 degrees. We'll add some heteroscedastic error and create some apparent degradation of about 20%:
 
 

```{r}
set.seed(10)
baseline <- rlnorm(100, 0, 1)
post <- 0.8 * baseline + rnorm(100, 0, 0.10 * baseline)
my_data <- tibble(baseline, post)
my_data %>% 
  ggplot(aes(baseline, post)) +
  geom_point(shape = 1) + # Use hollow circles
  geom_smooth(method = "lm") + # Add linear regression line 
  geom_abline(slope = 1, intercept = 0, linetype = 2, colour = "red")
```

Now we will prepare the difference data:
```{r}
diff <- (post - baseline)
diffp <- (post - baseline) / baseline * 100
sd.diff <- sd(diff)
sd.diffp <- sd(diffp)
my.data <- data.frame(baseline, post, diff, diffp)
```

In standard Bland Altman plots, one plots the difference between methods against the average of the methods, but in this case, the x-axis should be the baseline result, because that is the closest thing we have to the truth.

```{r, eval=FALSE}
library(ggExtra)
diffplot <- ggplot(my.data, aes(baseline, diff)) + 
  geom_point(size=2, colour = rgb(0,0,0, alpha = 0.5)) + 
  theme_bw() + 
  #when the +/- 2SD lines will fall outside the default plot limits 
  #they need to be pre-stated explicitly to make the histogram line up properly. 
  ylim(mean(my.data$diff) - 3*sd.diff, mean(my.data$diff) + 3*sd.diff) +
  geom_hline(yintercept = 0, linetype = 3) +
  geom_hline(yintercept = mean(my.data$diff)) +
  geom_hline(yintercept = mean(my.data$diff) + 2*sd.diff, linetype = 2) +
  geom_hline(yintercept = mean(my.data$diff) - 2*sd.diff, linetype = 2) +
  ylab("Difference pre and post Storage (mg/L)") +
  xlab("Baseline Concentration (mg/L)")
 
#And now for the magic - we'll use 25 bins
ggMarginal(diffplot, type="histogram", bins = 25)
```

 We can also obviously do the percent difference.
 
```{r eval=FALSE, fig.width= 3, fig.height=5}
diffplotp <- ggplot(my.data, aes(baseline, diffp)) + 
  geom_point(size=2, colour = rgb(0,0,0, alpha = 0.5)) + 
  theme_bw() + 
  geom_hline(yintercept = 0, linetype = 3) +
  geom_hline(yintercept = mean(my.data$diffp)) +
  geom_hline(yintercept = mean(my.data$diffp) + 2*sd.diffp, linetype = 2) +
  geom_hline(yintercept = mean(my.data$diffp) - 2*sd.diffp, linetype = 2) +
  ylab("Difference pre and post Storage (%)") +
  xlab("Baseline Concentration (mg/L)")


ggMarginal(diffplotp, type="histogram", bins = 25)
```

# Tosin olulisimat graafikutüüpi

Andmete plottimisel otsib analüütik tasakaalu informatsioonikao ja trendide/mustrite/kovarieeruvuste nähtavaks tegemise vahel. Idee on siin, et teie andmed võivad sisaldada a) juhuslikku müra, b) trende/mustreid, mis teile suurt huvi ei paku ja c) teid huvitavaid varjatud mustreid. Kui andmeid on palju ja need on mürarikkad ja kui igavad trendid/mustrid varjavad huvitavaid trende/mustreid, siis aitab vahest andmete graafiline redutseerimine üldisemale kujule ja nende modelleerimine. Kui andmeid ei ole väga palju siis tasuks siiski vältida infot kaotavaid graafikuid ning esitada andmed algsete või ümber arvutatud andmepunktide kujul. Järgnevalt esitame valiku graafikutüüpe erinevat tüüpi andmetele.

x- faktormuutuja; y - pidev muutuja; N < 20 --- punktgraafik


## 1. Cleveland plot

Seda plotti kasuta a) kui iga muutja kohta on üks andmepunkt või b) kui soovid avaldada keskmise koos usalduspiiridega.

>Sageli lahendatakse sarnased ülesanded tulpdiagrammidega, mis ei ole aga üldiselt hea mõte, sest tulpdiagrammid juhivad asjatult tähelepanu tulpadele endile, pigem kui nende otstele, mis tegelikult andmete keskmist kajastavad. Kuna inimese aju tahab võrrelda tulpade kõrgusi suhtelistes, mitte absoluutsetes ühikutes (kui tulp A on 30% kõrgem kui tulp B, siis me näeme efekti suurust, mis on u 1/3), peavad tulbad algama mingilt oodatavalt baastasemelt (tavaliselt nullist). See aga võib muuta raskeks huvitavate efektide märkamise, kui need on protsentuaalselt väikesed. Näiteks 5%-ne CO2 taseme tõus atmosfääris on teaduslikult väga oluline, aga tulpdiagrammi korrektselt kasutades tuleb vaevu graafikult välja.



```{r fig.height=3, fig.width=4}
dd <- diamonds %>% group_by(clarity) %>% summarise(number_of_diamonds=n())
dd %>% ggplot(aes(x=number_of_diamonds, 
                  y=reorder(clarity, number_of_diamonds))) +
  geom_point(size=3) +
  theme_bw() +
  theme(panel.grid.major.x = element_blank(),
        panel.grid.minor.x = element_blank(),
        panel.grid.major.y = element_line(colour="grey60", linetype="dashed")) +
  labs(y="clarity")
```

Graafiku loetavuse huvides on mõistlik on Cleveland plotil Y- telg sorteerida väärtuste järgi.

```{r}
library(rethinking)
library(reshape2)

ir1 <- iris %>% filter(Species == "setosa") %>% select(setosa= Sepal.Length)
ir2 <- iris %>% filter(Species == "versicolor")%>% select(versicolor= Sepal.Length)
ir3 <- iris %>% filter(Species == "virginica")%>% select(virginica= Sepal.Length)
iris1 <- bind_cols(ir1, ir2, ir3)

ir_ci <- apply(iris1, 2, function(x) PI(x, prob=0.5)) %>% as_tibble() %>% add_column(indeks=c("low", "high"))

ir_ci1 <- apply(iris1, 2, function(x) PI(x, prob=0.95)) %>% as_tibble() %>% add_column(indeks=c("low", "high"))

ir_mean <- apply(iris1, 2, mean) %>% as_tibble() %>% rownames_to_column() %>% spread(key=rowname, value = value) %>% add_column(indeks="mean")
iris2 <- full_join(ir_mean, ir_ci) %>% melt()
iris3 <- iris2 %>% filter(indeks=="mean")
iris4 <- iris2 %>% filter(indeks != "mean") %>% spread(key=indeks, value=value)
iris4$mean <- iris3$value

iris2_1 <- full_join(ir_mean, ir_ci1) %>% melt()
iris3_1 <- iris2_1 %>% filter(indeks=="mean")
iris4_1 <- iris2_1 %>% filter(indeks != "mean") %>% spread(key=indeks, value=value)
iris4_1$mean <- iris3$value

ggplot(data= iris4, aes(x=mean, y=variable)) +
  geom_point(size=3) +
  geom_errorbarh(aes(xmin= low, xmax= high), height=0.2)+
  geom_errorbarh(data=iris4_1, aes(xmin= low, xmax= high), height=0.4)+
  theme_bw() +
  theme(panel.grid.major.x = element_blank(),
        panel.grid.minor.x = element_blank(),
        panel.grid.major.y = element_line(colour="grey60", linetype="dashed"))+
  labs(x="Sepal length with 50% and 95% CI", y=NULL)

```

Sellel joonisel on näha irise tabeli Sepal length veeru keskmised koos 50% ja 95% usaldusintervallidega. 

## 2. Andmepunktid mediaani või aritmeetilise keskmisega

Kui N < 20, siis on see tavaliselt parim valik sest säilitab maksimaalselt andmetes leiduvat informatsiooni.

```{r}
ggplot(iris, aes(x=Species, y=Sepal.Length)) + 
  geom_jitter(width = 0.05)+
  stat_summary(fun.y = median, geom = "point", shape = 95, 
               color = "red", size = 15, alpha=0.6) +
  labs(x=NULL) + 
  theme_tufte()
```

Siin on meil lausa 50 andmepunkti iga Irise liigi kohta ja graafik on ikkagi täitsa hästi loetav. 

Meil on võimalik teha sellest graafikust versioon, mis ei pane andmepunkti y skaalal täpselt õigesse kohta, vaid tekitab histogrammilaadsed andmebinnid, kus siiski iga punkt on eraldi näidatud. See lihtsustab veidi "kirjude" kompleksete andemsettide esitust. Kuid kaotab informatsiooni andmepunktide täpse asukoha kohta. Siin on eesmärk muuta graafik kiiremini loetavaks, ehk erinevused gruppide vahel paremini võrreldavaks.

```{r}
p<-ggplot(iris, aes(x=Species, y=Sepal.Length)) + 
  geom_dotplot(binaxis='y', stackdir='center', stackratio=1.3, dotsize=0.7) 

p + stat_summary(fun.y = median, geom = "point", shape = 95, 
               color = "red", size = 15) 
#try using shape=18, size=5.

#add mean and SD, use pointrange:
p + stat_summary(fun.data=mean_sdl, fun.args = list(mult=1), geom="pointrange", color="red")

#use errorbar instead of pointrange:
#p + stat_summary(fun.data=mean_sdl, fun.args = list(mult=1), geom="errorbar", color="red", width=0.2, size=1) + stat_summary(fun.y=mean, geom="point", size=3, color="red")
```


## 3. Histogramm

Kui teil on palju andmepunkte (>50) ning soovite uurida nende jaotust (ja/või võrrelda mitme andmestiku jaotust) siis tasub kindlasti alustada histogrammist. Histogrammi koostamine näeb välja järgmine:

1. ploti andmepunktid x - teljele (järgnev on põhimõtteliselt ühedimensionaalne plot, kuigi andmepunktid on üksteise suhtes veidi nihutatud, et nad üksteist ei varjutaks). 

```{r}
stripchart(iris$Sepal.Length, method = "jitter")
```



2. jaga andmestik x-teljel võrdse laiusega vahemikesse (binnidesse)

```{r}
stripchart(iris$Sepal.Length, method = "jitter")
abline(v=seq(4, 8, by=0.5), col="red")
```

3. loe kokku, mitu andmepunkti sattus igasse binni. Näiteks on meil viimases binnis (7.5 ... 8) kuus anmdepunkti
4. ploti iga bin tulpdiagrammina (y- teljel on tüüpiliselt andmepunktide arv)

```{r}
ggplot(iris, aes(Sepal.Length)) + geom_histogram(breaks= seq(4, 8, by=0.5), color="white")
```

Tavaliselt on siiski mõistlik määrata histogrammi binnide laius ja asukoht mitte *breaks* argumeniga vaid kas argumendiga *bins*, mis annab binnide arvu, või argumendiga *binwidth*, mis annab binni laiuse. Vt ka geom_boxplot() funktsiooni helpi.


### Tulpdiagrammid mõõdavad counte ja proportsioone

```{r}
str(diamonds)
```


loeb üles, mitu korda esineb iga cut
```{r fig.height=3, fig.width=4}
ggplot(diamonds) + 
  geom_bar(aes(x = cut, fill = cut)) + 
  theme(legend.position="none")
```

Pane tähele, et y-teljel on arv, mitu korda esineb tabelis iga cut. See arv ei ole tabelis muutuja. geom_bar, geom_hist, geom_dens arvutavad plotile uued y väärtused --- nad jagavad andmed binidesse ja loevad üles, mitu andmepunkti sattus igasse bini.

Kui tahad tulpdiagrammi proportsioonidest, mitu korda eineb tabelis igat cut-i, siis tee nii:
  
```{r, eval=FALSE}
ggplot(diamonds) + 
  geom_bar(aes(x = cut, y = ..prop.., group = 1))
```

Pane tähele et tulpade omavahelised suhted jäid samaks. Muutus ainult y-telje tähistus.

Edasi lisame eelnevale veel ühe muutuja: clarity. Nii saame üles lugeda kõigi cut-i ja clarity kombinatsioonide esinemise arvu või sageduse. Erinvate clarity tasemete esinemiste arv samal cut-i tasemel on siin üksteise otsa kuhjatud, mis tähendab, et tulpade kõrgus ei muutu võrreldes eelnevaga.

```{r fig.height=3, fig.width=4}
ggplot(diamonds) + 
  geom_bar(aes(x = cut, fill = clarity))
```

Kui me tahame, et cut-i ja clarity kombinatsioonid oleks kastidena ükteise sees, pigem kui üksteise otsa kuhjatud, siis kasutame position = "identity" argumenti. 

```{r fig.height=3, fig.width=4}
ggplot(diamonds, aes(x = cut, fill = clarity)) + 
  geom_bar(alpha = 0.7, position = "identity") 
```

ka see graafik pole väga lihtne lugeda. Parem viime clarity klassid üksteise kõrvale

```{r fig.height=3, fig.width=4}
ggplot(data = diamonds, aes(x = cut, fill = clarity)) + 
  geom_bar(position = "dodge")
```

Eelnev on hea viis kuidas võrrelda clarity tasemete esinemis-sagedusi ühe cut-i taseme piires.

Ja lõpuks, position="fill" normaliseerib tulbad, mis muudab selle, mis toimub iga cut-i sees, hästi võrreldavaks. See on hea viis, kuidas võrrelda clarity tasemete proportsioone erinevate cut-i tasemete vahel. 

```{r fig.height=3, fig.width=4}
ggplot(data = diamonds, aes(x = cut, fill = clarity)) + 
  geom_bar(position = "fill")
```

Ja lõpuks, kui te tahate teha midagi, mis on enamasti keskmiselt rumal valik, ehk plottida tulpdiagrammi viisil, et tulba kõrgus vastaks tabeli ühes lahtris olevale numbrile, mitte faktortunnuse esinemiste arvule tabelis, siis kasutage: `geom_bar(stat = "identity")`

```{r, fig.height=3, fig.width=3}
df <- tibble(a=c(2.3, 4, 5.2), b=c("A", "B", "C"))
ggplot(df, aes(b, a)) + geom_bar(stat = "identity")
```




Sama jitterplotina --- nüüd on iga punkt y suhtes õiges kohas, aga joonis ei näe enam liiga puhas välja.

```{r}
ggplot(ToothGrowth, aes(x=dose, y=len)) + 
  geom_jitter(width = 0.05)+
  stat_summary(fun.y = median, geom = "point", shape = 95, 
               color = "red", size = 15, alpha=0.6) +
  theme_tufte()
```

```{r}
# Change dot plot colors by groups
p<-ggplot(ToothGrowth, aes(x=dose, y=len, fill=dose)) +
  geom_dotplot(binaxis='y', stackdir='center')
p
```


It is also possible to change manually dot plot colors using the functions :

scale_fill_manual() : to use custom colors

scale_fill_brewer() : to use color palettes from RColorBrewer package

scale_fill_grey() : to use grey color palettes


```{r}
#Choose which items to display :
p + scale_x_discrete(limits=c("0.5", "2"))
```



Dotplot kui histogram:
```{r}
ggplot(iris, aes(Sepal.Length)) + geom_dotplot()
```

Histogram:

```{r}
ggplot(iris, aes(Sepal.Length)) + 
  geom_histogram(bins = 10, color="white", fill = "navyblue") 
```


```{r}
library(ggthemes)
d <- iris        # Full data set
d_bg <- d[, -5]  # Background Data - full without the 5th column (Species)

ggplot(data = d, aes(x = Sepal.Width, fill = Species)) +
  geom_histogram(data = d_bg, fill = "grey", alpha=0.8, bins=10) +
  geom_histogram(colour = "black", bins=10) +
  facet_grid(Species~.) +
  guides(fill = FALSE) +  # to remove the legend
  theme_tufte()          # for clean look overall

```


density plot:
```{r}
iris%>%ggplot()+
  geom_density(aes(Sepal.Width, fill=Species, color=Species, alpha=0.5))+
  theme_tufte()

```

joyplot võimaldab kõrvuti panna isegi sadu density plotte

```{r}
library(ggjoy)
ggplot(iris, aes(x=Sepal.Length, y=Species, fill=Species)) + 
  geom_joy(scale=4, rel_min_height=0.01, alpha=0.9) +
  theme_joy(font_size = 13, grid=TRUE) + 
  theme(legend.position = "none")
```

Joyplot, kui meil on väga palju kõrvuti tihedusjaotusi võrrelda
```{r message=FALSE, error=FALSE, warning=FALSE, fig.height= 8}
sch <- read.csv("data/schools.csv")
sch$school <- as.factor(sch$school)
ggplot(sch, aes(score1, y=reorder(school, score1))) + 
  geom_joy() + theme_tufte()

```


Boxplot:
```{r}
ggplot(iris, aes(Species, Sepal.Width, fill = Species)) + 
  geom_boxplot()
```

violin plot plus jitterplot:
```{r}
ggplot(iris, aes(Species, Sepal.Width)) + 
  geom_violin(aes(fill = Species)) +
  geom_jitter(width = 0.1, alpha = 0.4, size = 0.5)
```

### Kahe muutuja koos-varieeruvus 

X-teljel on geisri Old Faithful pursete tugevus ja y-teljel pursete vaheline aeg. Kui kahe purske vahel kulub rohkem aega, siis on oodata tugevamat purset. Tundub, et see süsteem töötab kahes diskreetses reziimis.

```{r}
m <- ggplot(faithful, aes(x = eruptions, y = waiting)) +
  geom_point() +
  xlim(0.5, 6) +
  ylim(40, 110)
#m + stat_density_2d(aes(fill = ..level..), geom = "polygon")
m + geom_density_2d()
```

Kui punkte on liiga palju, et välja trükkida, kasuta geom = "polygon" varianti.
