
# Tidyverse

Tidyverse on osa R-i ökosüsteemist, kus kehtivad omad reeglid. 
Tidyverse  raamatukogud lähtuvad ühtsest filosoofiast ja töötavad hästi koos. 
Tidyverse algab andmetabeli struktuurist ja selle funktsioonid võtavad reeglina sisse õige struktuuriga tibble ja väljastavad samuti tibble, mis sobib hästi järgmise tidyverse funktsiooni sisendiks. 
Seega on tidyverse hästi sobiv läbi torude `%>%` laskmiseks. 
Tidyverse-ga sobib hästi kokku ka ggplot2 graafikasüsteem.

Laadime tidyverse metapaketi raamatukogud:
```{r}
library(tidyverse)
```

Nagu näha laaditakse tidyverse raamatukoguga 8 paketti:
✔ ggplot2 ✔ purrr    
✔ tibble ✔ dplyr   
✔ tidyr ✔ stringr   
✔ readr ✔ forcats

- tibble pakett sisaldab tidyverse-spetsiifilise andmeraami (data_frame) loomiseks ja manipuleerimiseks vajalike funktsioone. Erinevalt baas R-i andmeraamist (data.frame) iseloomustab tibble-t vaikimisi prindifunktsioon, kus vaikimisi näidataksegi ainult tabeli peast 10 esimest rida. Oluliseks erinevuseks on ka **list tulpade toetus** (data.frame tulbad saavad olla ainult vektorid). List tulbad võimaldavad andmeraami paigutada kõige erinevamaid objekte: näiteks vektoreid, andmeraame, lineaarseid mudeleid ja valgeid puudleid. Lisaks ei ole tibble tabelitel veerunimesid ja veidraid tulbanimesid ei muudeta vaikimisi/automaatselt.
- tidyr pakett sisaldab eelkõige funktsioone tibble-de kuju muutmiseks laiast formaadist pikka ja tagasi.
- readr paketi funktsioonid vastutavad andmete impordi eest tekstipõhistest failidest lähtuvalt tidyverse reeglitest ja asendavad vastavad baas R-i funktsioonid.
- purrr pakett sisaldab funktsioone töötamaks listidega ja asendavad baas R-i apply perekonna funktsioone.
- dplyr pakett sisaldab põhilisi andmetöötlusverbe.
- stringr ja forcats paketid sisaldavad vastavalt tekstipõhiste ja kategooriliste andmetega töötamise funktsioone.

## Tidy tabeli struktuur

+ **väärtus** (*value*) --- ühe mõõtmise tulemus (183 cm)
+ **muutuja** (*variable*) --- see, mida sa mõõdad (pikkus) või faktor (sex)
+ **andmepunkt** (*observation*) --- väärtused, mis mõõdeti samal katsetingimusel (1. subjekti pikkus ja kaal 3h ajapunktis)
+ **vaatlusühik** (*unit of measurement*) --- keda mõõdeti (subjekt nr 1)
+ **vaatlusühiku tüüp** --- inimene, hiir, jt

> vaatlusühiku tüüp = tabel 

> muutuja = veerg 

> andmepunkt = rida 

> vaatlusühikute koodid on kõik koos ühes veerus


Veergude järjekord tabelis on 1. vaatlusühik, 2. faktor, mis annab katse-kontrolli erisuse, 3. kõik see, mida otse ei mõõdetud (sex, batch nr, etc.), 4. numbritega veerud (iga muutuja kohta üks veerg)
 
```{r echo=FALSE}
dat <- tribble(
  ~subject, ~drug, ~sex, ~time, ~length, ~weigth,
  "1",      "exp",  "F",     3,     168,      88,
  "2",  "placebo",  "M",     3,     176,      91
)
dat
```

Nii näeb välja tidy tibble. Kõik analüüsil vajalikud parameetrid tuleks siia tabelisse veeru kaupa sisse tuua. Näiteks, kui mõõtmised on sooritatud erinevates keskustes erinevate inimeste poolt kasutades sama ravimi erinevaid preparaate, oleks hea siia veel 3 veergu lisada (center, experimenter, batch).

### Tabeli dimensioonide muutmine (pikk ja lai formaat)

Väga oluline osa tidyverses töötamisest on tabelite pika ja laia formaadi vahel viimine.

See on laias formaadis tabel df, mis ei ole tidy
```{r echo=FALSE}
subject <- c("Tim", "Ann", "Jill")
sex <- c("M", "F", "F")
control <- c(23, 31, 30)
experiment_1 <- c(34, 38, 36)
experiment_2 <- c(40, 42, 44)
dat <-tibble(subject, sex, control, experiment_1, experiment_2)
dat 
```

Kõigepealt pikka formaati. key ja value argumendid on ainult uute veergude nimetamiseks, oluline on 3:ncol(dat) argument, mis ütleb, et "kogu kokku veerud alates 3. veerust". Alternatiivne viis seda öelda: c(-subject, -sex).
```{r}
dat_lng <- gather(dat, key = experiment, value = value, 3:ncol(dat))
# df_l3<-df %>% gather(experiment, value, 3:ncol(df)) works as well.
#df_l4<-df %>% gather(experiment, value, c(-subject, -sex)) works as well
dat_lng
```



Paneme selle tagasi algsesse laia formaati: ?spread
```{r}
spread(dat_lng, key = experiment, value = value)
```
 key viitab pika tabeli veerule, mille väärtustest tulevad laias tabelis uute veergude nimed. value viitab pika tabeli veerule, kust võetakse arvud, mis uues laias tabelis uute veergude vahel laiali jagatakse.

### Tibble transpose --- read veergudeks ja vastupidi
 
```{r}
dat <- tibble(a = c("tim", "tom", "jill"), b1 = c(1, 2, 3), b2 = c(4, 5, 6))
dat
```

Me kasutame selleks maatriksarvutuse funktsiooni t() --- transpose. See võtab sisse ainult numbrilisi veerge, seega anname talle ette df miinus 1. veerg, mille sisu me konverteerime uue tablei veerunimedeks. 
```{r}
dat1 <- t(dat[,-1])
colnames(dat1) <- dat$a
dat1
```

## dplyr ja selle viis verbi

Need tuleb teil omale pähe ajada sest nende 5 verbiga (pluss gather ja spread) saab lihtsalt teha 90% andmeväänamisest, mida teil elus ette tuleb. 
NB! Check the data wrangling cheatsheet and dplyr help for further details. 
dplyr laetakse koos tidyverse-ga automaatselt teie workspace-i.

### `select()` columns

`select()` selects, renames, and re-orders columns.

Select columns from sex to value:
```{r eval=FALSE}
iris
select(iris, Petal.Length:Species)
select(iris, -(Petal.Length:Species)) #selects everything, except those cols
```


To select 3 columns and rename *subject* to *SUBJ* and put liik as the 1st col:
```{r}
select(iris, liik = Species, Sepal.Length, Sepal.Width) %>% dplyr::as_data_frame()
```


To select all cols, except sex and value, and rename the *subject* col:
```{r eval=FALSE}

select(iris, -Sepal.Length, -Sepal.Width, liik = Species)
```

**helper functions you can use within select():**

`starts_with("abc")`: matches names that begin with "abc."

`ends_with("xyz")`: matches names that end with "xyz."

`contains("ijk")`: matches names that contain "ijk."

`matches("(.)\\1")`: selects variables that match a regular expression. This one matches any variables that contain repeated characters. 

`num_range("x", 1:3)` matches x1, x2 and x3.

```{r}
iris <- as_tibble(iris)
select(iris, starts_with("Petal"))
select(iris, ends_with("Width"))

# Move Species variable to the front
select(iris, Species, everything())

dat <- as.data.frame(matrix(runif(100), nrow = 10))
dat <- tbl_df(dat[c(3, 4, 7, 1, 9, 8, 5, 2, 6, 10)])
select(dat, V9:V6)
select(dat, num_range("V", 9:6))

# Drop variables with -
select(iris, -starts_with("Petal"))

# Renaming -----------------------------------------
# select() keeps only the variables you specify
# rename() keeps all variables
rename(iris, petal_length = Petal.Length)
```


### `filter()` rows

Keep rows in Iris that have Species level "setosa" **and** Sepal.Length value <4.5.
```{r}
filter(iris, Species=="setosa" & Sepal.Length < 4.5)
```

Keep rows in Iris that have Species level "setosa" **or** Sepal.Length value <4.5.
```{r}
filter(iris, Species=="setosa" | Sepal.Length < 4.5)
```


Keep rows in Iris that have Species level "not setosa" **or** Sepal.Length value <4.5.
```{r}
filter(iris, Species !="setosa" | Sepal.Length < 4.5)
```

Kui tahame samast veerust filtreerida "või" ehk "|" abil mitu väärtust, on meil valida kahe samaväärse variandi vahel (tegelikult töötab 2. variant ka ühe väärtuse korral)

```{r eval=FALSE}
filter(iris, Species =="setosa" | Species =="versicolor")
filter(iris, Species %in% c("setosa", "versicolor") )
```
Nagu näha, 2. variant on oluliselt lühem.

Filtering with regular expression: we keep the rows where *subject* starts with the
letter "T"
```{r}
library(stringr)
filter(iris, str_detect(Species, "^v")) 
```

As you can see there are endless vistas here, open for a regular expression fanatic. I wish I was one!

remove NAs with `filter()`
```{r, eval=FALSE}
filter(flights, !is.na(dep_delay), !is.na(arr_delay))
```

### `summarise()`

Many rows summarised to a single value

```{r}
summarise(iris, 
          MEAN = mean(Sepal.Length), 
          SD = sd(Sepal.Length), 
          N = n(), 
          n_species = n_distinct(Species))
```
`n()` loeb üles, mitu väärtust läks selle summary statistic-u arvutusse,

`n_distinct()` loeb üles, mitu unikaalset väärtust läks samasse arvutusse.

summarise on kasulikum, kui teda kasutada koos järgmise verbi, group_by-ga.

### `group_by()`

`group_by()` groups values for summarising or mutating-

When we summarise by *sex* we will get two values for each summary statistic: for males and females. 
Aint that sexy?!

```{r}
iris_grouped <- group_by(iris, Species) 
summarise(iris_grouped, 
          MEAN = mean(Sepal.Length), 
          SD = sd(Sepal.Length), 
          N = n(), 
          n_species = n_distinct(Species))
```

`summarise()` argumendid on indentsed eelmise näitega aga tulemus ei ole. 
Siin me rakendame summarise verbi mitte kogu tabelile, vaid 3-le virtuaalsele tabelile, mis on saadud algsest tabelist. 

`group_by()`-le saab anda järjest mitu grupeerivat muutujat. 
Siis ta grupeerib kõigepealt neist esimese järgi, seejärel lõõb saadud grupid omakorda lahku teise argumendi järgi ja nii edasi kuni teie poolt antud argumendid otsa saavad.

Now we group previously generated dat_lng data frame first by *sex* and then inside each group again by *experiment*. 
This is getting complicated ...

```{r}
dat_lng
group_by(dat_lng, sex, experiment) %>% 
  summarise(MEAN = mean(value), 
            SD = sd(value),
            N = n(), 
            n_sex = n_distinct(sex))
```

Now we group first by sex and then by variable. Spot the difference!

```{r}
group_by(dat_lng, experiment, sex) %>% 
  summarise(MEAN = mean(value), 
            SD = sd(value),
            N = n(), 
            n_sex = n_distinct(sex))
```

*pro tip* if you want to summarise and then display the summary values as new column(s), which are added to the original non-shrunk df, use `mutate()` instead of `summarise()`.

```{r}
mutate(iris_grouped,
       MEAN = mean(Sepal.Length), 
       SD = sd(Sepal.Length))
```

Anna igast grupist 3 kõrgeimat väärtust ja 2 madalaimat väärtust. Samad numbrid erinevates ridades antakse kõik - selle pärast on meil tabelis rohkem ridu. 
```{r eval=FALSE}

top_n(iris_grouped, 3, Sepal.Length)
top_n(iris_grouped, -2, Sepal.Length)
```


### `mutate()`

Mutate põhikasutus on siiski uute veergude tekitamine, mis võtavad endale inputi rea kaupa. Seega tabeli ridade arv ei muutu.

If in your tibble called 'df' you have a column called 'value', you can create a new log2 transformed value value column called log_value by `df %>% mutate(log_value = log2(value))`. Or you can create a new column where a constant is substracted from the value column: `df %>% mutate(centered_value = value - mean(value) ) `. Here the mean value is substracted from each individual value.

**Mutate adds new columns (and `transmute()` creates new columns while losing the previous columns)**

Here we  firstly create a new column, which contains log-transformed values from the *value* column, and name it *log_value*.  
```{r}
mutate(dat_lng, log_value = log(value))
```

The same with transmute: note the dropping of some of the original cols, keeping the original *subject* col and renaming the *sex* col.
```{r}
transmute(dat_lng, subject, gender = sex, log_value = log(value))
```

```{r, eval=FALSE}
flights_sml <- select(flights, 
                      year:day, 
                      ends_with("delay"), 
                      distance, 
                      air_time) %>% 
  mutate(gain = arr_delay - dep_delay,
    hours = air_time / 60,
    gain_per_hour = gain / hours)
```

*`mutate_all()`, `mutate_if()` and `mutate_at()` and the three variants of `transmute()` (`transmute_all()`, `transmute_if()`, `transmute_at()`) make it easy to apply a transformation to a selection of variables. See help.*

Here we first group and then mutate. Note that now, instead of a single constant, we divide by as many different constant as there are discrete factor levels in the sex variable (two, in our case):
```{r}
group_by(dat_lng, sex) %>% 
  mutate(norm_value = value / mean(value), 
         n2_val = value / sd(value))
```

Compare with a "straight" mutate to see the difference in values.

```{r}
mutate(dat_lng, 
       norm_value = value / mean(value), 
       n2_val = value / sd(value))
```


#### Summarise(), mutate(), transmute() ja filter() töötavad ka mitme veeru kaupa. 

Need variandid sisaldavad suffikseid _if, _at ja _all. 

_if võimaldab valida veerge teise funktsiooni, nagu näiteks is.numeric() või is.character() alusel. 

_at võimaldab valida veerge sama süntaksiga, mis select().

_all valib kõik veerud.

`summarise_all(df, mean)` teeb sama asja, mis colMeans(). 

`summarise_all(df, funs(min, max))` võtab iga veeru min ja max väärtuse.

`summarise_all(df, ~ sd(.) / mean(.))` arvutab iga veeru CV (pane tähele ~ kasutust)

`summarise_all(df, funs(cv = sd(.) / mean(.), mean))` arvutab iga veeru CV ja keskmise (~ puudub, kui meil on >1 funktsiooni)

`summarise_at(df, vars(-z), mean)` keskmine kõigist veergudest, v.a. z.

`summarise_at(df, vars(x, y), funs(min, max))` kahe veeru min ja max.

`summarise_if(is.numeric, mean, na.rm = TRUE)` ainult numbritega veerud

`mutate_all(df, log10)` võta log10 kõikidest veergudest

`mutate_all(df, ~ round(. * 25))` teeb kõik veerud täisarvulisteks ja korrutab 25-ga

`mutate_all(df, funs(half = . / 2, double = . * 2))` rakendab 2 funktsiooni

`transmute_all(df, funs(half = . / 2, double = . * 2))` jätab alles ainult uued veerud

`filter_all(weather, any_vars(is.na(.)))` näitab ridu, mis sisaldavad NA-sid

`filter_at(weather, vars(starts_with("wind")), all_vars(is.na(.)))` read, kus veerg, mis sisaldab wind, on NA. 


## Grouped filters

Keep all groups bigger than a threshold:
```{r, eval=FALSE}
popular_dests <- flights %>% 
  group_by(dest) %>% 
  filter(n() > 365)
```

If you need to remove grouping, and return to operations on ungrouped data, use `ungroup()`.
```{r, eval=FALSE}
ungroup(dat) 
```


`str_replace_all()` helps to deal with unruly labelling inside columns containing strings

The idea is to find a pattern in a collection of strings and replace it with something else. String == character vector.

To find and replace we use `str_replace_all()`, whose base R analogue is `gsub()`.
```{r}
library(stringr)
(bad.df <- tibble(time = c("t0", "t1", "t12"), value = c(2, 4, 9)))
get_numeric <- function(x, ...) as.numeric(str_replace_all(x, ...))
(bad.df <- mutate_at(bad.df, "time", get_numeric, pattern = "t", replacement = ""))
```

now we have a numeric time column, which can be used in plotting.

or

```{r}
library(readr)
(bad.df <- tibble(time = c("t0", "t1", "t12"), value = c(2, 4, 9)))
mutate_at(bad.df, "time", parse_number)
```

Here we did the same thing more elegantly by directly parsing numbers from a character string.



## `separate()` one column into several

Siin on veel üks verb, mida aeg-ajalt kõigil vaja läheb. 
`separate()` võtab ühe veeru sisu (mis peab olema character string) ning jagab selle laiali mitme uue veeru vahel. 
Kui teda kasutada vormis `separate(df, old_Column, into=c("new_col1", "new_col2", "ja_nii_edasi"))` siis püüab programm ise ära arvata, kustkohalt veeru sisu hakkida (tühikud, komad, semikoolonid, koolonid jne). 
Aga te võite eksplitsiitselt ette anda separaatori sep = "". sep = 2 tähendab "peale 2. tähemärki". sep = -6 tähendab "enne tagantpoolt 6. tähemärki"

```{r}
(dat <- tibble(country = c("Albania"), disease.cases = c("80/1000")))
(df.sep <- dat %>% separate(disease.cases, into=c("cases", "thousand")))
(df.sep <- dat %>% separate(disease.cases, into=c("cases", "thousand"), sep = "/"))
(df.sep <- dat %>% separate(disease.cases, into=c("cases", "thousand"), sep = 2))
(df.sep <- dat %>% separate(disease.cases, into=c("cases", "thousand"), sep = -6))
```

```{r}
(dat <- tibble(index = c(1, 2), 
               taxon = c("Procaryota; Bacteria; Alpha-Proteobacteria; Escharichia", "Eukaryota; Chordata")))
(d1 <- dat %>% separate(taxon, c('riik', 'hmk', "klass", "perekond"), sep = '; ', extra = "merge", fill = "right")) 
```

```{r}
# some special cases:
(dat <- tibble(index = c(1, 2), 
               taxon = c("Prokaryota || Bacteria || Alpha-Proteobacteria || Escharichia", "Eukaryota || Chordata")))
(d1 <- dat %>% separate(taxon, c("riik", "hmk", "klass", "perekond"), sep = "\\|\\|", extra = "merge", fill = "right")) 
```

```{r}
dat <- tibble(index = c(1, 2), 
              taxon = c("Prokaryota.Bacteria.Alpha-Proteobacteria.Escharichia", "Eukaryota.Chordata"))
(d1 <- dat %>% separate(taxon, c('riik', 'hmk', "klass", "perekond"), sep = '[.]', extra = "merge", fill = "right")) 
```

```{r}
(dat <- tibble(index = c(1,2), 
               taxon = c("Prokaryota.Bacteria,Alpha-Proteobacteria.Escharichia", "Eukaryota.Chordata")))
(d1 <- dat %>% separate(taxon, c('riik', 'hmk', "klass", "perekond"), sep = '[,\\.]', extra = "merge", fill = "right"))
```

The companion FUN to separate is `unite()` - see help.


## Faktorid

Faktor on andmetüüp, mis oli ajalooliselt tähtsam kui ta praegu on. 
Sageli saame oma asja ära ajada character vectori andmetüübiga ja ei vaja faktorit. 
Aga siiski läheb faktoreid aeg-ajalt kõigil vaja.

> Faktorite abil töötame kategooriliste muutujatega, millel on fikseeritud hulk võimalikke väärtusi, mida me kõiki teame.

Faktori väärtusi kutsutakse "tasemeteks" (levels). Näiteks: muutuja sex on 2 tasemega faktor (M, F) 

 **NB! Faktoriks muutes saame character vectori liikmete järjekorra muuta mitte-tähestikuliseks**

Me kasutame faktoritega töötamisel forcats paketti. 
Kõigepealt loome character vectori x1 nelja kuu nime ingliskeelse lühendiga.
```{r}
library(forcats)
x1 <- c("Dec", "Apr", "Jan", "Mar")
```

Nüüd kujutlege, et vektor x1 sisaldab 10 000 elementi. Seda vektorit on raske sorteerida, ja trükivead on ka raskesti leitavad. 
Mõlema probleemi vastu aitab, kui me konverteerime x1-e faktoriks. 
Selleks, et luua uus faktor, peaks kõigepealt üles lugema selle faktori kõik võimalikud tasemed:

Nüüd loome uue faktori ehk muudame x1 character vektori y1 factor vektoriks.
Erinevalt x1-st seostub iga y1 väärtusega faktori tase. 
Kui algses vektoris on mõni element, millele ei vasta näiteks trükivea tõttu ühtegi faktori taset, siis see element muudetakse NA-ks. 
Proovige see ise järele, viies trükivea sisse x1-e.
```{r}
y1 <- factor(x1, levels = month.abb)
y1
```
NB! `month.abb` on R objekt mis sisaldab kuude ingliskeelseid lühendeid.

**Kui sa faktorile tasemeid ette ei anna, siis need tekivad andmetest automaatselt ja tähestikulises järjekorras.**

Kui sa tahad, et faktori tasemed oleks samas järjekorras kui selle taseme esmakordne ilmumine teie andmetes siis:

```{r}
f2 <- factor(x1) %>% fct_inorder()
f2
```

`levels()` annab faktori tasemed ja nende järjekorra
```{r}
levels(f2)
```

Kui faktorid on tibbles oma veeruna, siis saab nende tasemed `count()` kasutades:
```{r}
gss_cat #tibble, mille veerg "race" on faktor.
gss_cat %>% count(race)
```
Nii saame ka teada, mitu korda iga faktori tase selles tabelis esineb.

### tekitame faktortulba keerulisemal teel

dplyr::case_when(). Kui Sepal.Length on > 5.8 või Sepal.Width >4, siis uues veerus nimega fact ilmub tase "large", kui Species = setosa, siis ilmub tase "I. setosa", igal muul juhul ilmub "other".
```{r}
library(tidyverse)
i <- iris %>% mutate(
    fact = case_when(
      Sepal.Length > 5.8 | Sepal.Width > 4 ~ "large",
      Species == "setosa"        ~ "I. setosa",
      TRUE                      ~  "other"
    ))
```




### `fct_recode()` rekodeerib faktori tasemed 

```{r}
gss_cat %>% count(partyid)
gss_cat %>%
  mutate(partyid = fct_recode(partyid,
                              "Republican, strong"    = "Strong republican",
                              "Republican, weak"      = "Not str republican",
                              "Independent, near rep" = "Ind,near rep",
                              "Independent, near dem" = "Ind,near dem",
                              "Democrat, weak"        = "Not str democrat",
                              "Democrat, strong"      = "Strong democrat",
                              "Other"                 = "No answer",
                              "Other"                 = "Don't know",
                              "Other"                 = "Other party"
  )) %>%
  count(partyid)
```

`fct_recode()` ei puuduta neid tasemeid, mida selle argumendis ei mainita. 
Lisaks saab mitu vana taset muuta üheks uueks tasemeks.

### `fct_collapse()` annab argumenti sisse vanade tasemete vektori, et teha vähem uusi tasemeid.

```{r, eval=FALSE}
gss_cat %>%
  mutate(partyid = fct_collapse(partyid,
                                other = c("No answer", "Don't know", "Other party"),
                                rep = c("Strong republican", "Not str republican"),
                                ind = c("Ind,near rep", "Independent", "Ind,near dem"),
                                dem = c("Not str democrat", "Strong democrat")
  )) %>%
  count(partyid)
```

### `fct_lump()` lööb kokku kõik vähem arv kordi esinevad tasemed. 

n parameeter ütleb, mitu algset taset tuleb alles jätta:
```{r}
gss_cat %>%
  mutate(relig = fct_lump(relig, n = 5)) %>%
  count(relig, sort = TRUE) %>%
  print()
```


### Rekodeerime pideva muutuja faktoriks

`cut()` jagab meie muutuja väärtused intervallidesse ja annab igale intervallile faktori taseme.

`cut(x, breaks, labels = NULL, ordered_result = FALSE, ...)`

breaks - either a numeric vector of two or more unique cut points or a single number >1, giving the number of intervals into which x is to be cut.
labels - labels for the levels of the resulting category. 
ordered_result - logical: should the result be an ordered factor?
```{r}
z <- 1:10
z1 <- cut(z, breaks = c(0, 3, 6, 10), labels = c("A", "B", "C"))
z1
#Note that to include 1 in level “A” you need to start the first cut <1, while at the right side 3 is included in the 1st cut (in factor level “A”)
z2 <- cut(z, breaks = 3, labels = c("A", "B", "C"))
z2
```

`car::recode` aitab rekodeerida

```{r}
library(car) 
x <- rep(1:3, 3)
x
recode(x, "c(1,2) = 'A'; else = 'B'")
recode(x, "c(1,2) = NA")
recode(x, "1:2 = 'A'; 3 = 'B'")
```


### Muudame faktori tasemete järjekorda joonisel

```{r}
## summeerime andmed
gsscat_sum  <- group_by(gss_cat, relig) %>%
  summarise(age = mean(age, na.rm = TRUE),
            tvhours = mean(tvhours, na.rm = TRUE),
            n = n())
## joonistame graafiku
p <- ggplot(gsscat_sum, aes(tvhours, fct_reorder(relig, tvhours))) +
  geom_point()
p
```


### `fct_relevel()` tõstab joonisel osad tasemed teistest ettepoole 

Argumendid on faktor f ja need tasemed (jutumärkides), mida sa tahad tõsta.
```{r}
## täiendame eelmist graafikut ümberkorraldatud andmetega
p + aes(tvhours, fct_relevel(relig, "None", "Don't know"))
```

### Joontega plotil saab `fct_reorder2()` abil assotseerida y väärtused suurimate x väärtustega

See muudab ploti paremini jälgitavaks:
```{r}
## summeerime andmed
gsscat_sum <- filter(gss_cat, !is.na(age)) %>%
  group_by(age, marital) %>%
  mutate(N=n())
## paneme andmed graafikule
ggplot(gsscat_sum, aes(age, N, colour = fct_reorder2(marital, age, N))) +
  geom_line() +
  labs(colour = "marital")
```

### Tulpdiagrammide korral kasuta `fct_infreq()`

Loeme kokku erineva perekondliku staatusega isikud ja paneme need andmed tulpdiagrammi grupi suurusele vastupidises järjekorras st. väiksemad grupid tulevad enne.
```{r}
mutate(gss_cat, marital = fct_infreq(marital) %>% fct_rev()) %>%
  ggplot(aes(marital)) + geom_bar()
```
